臺灣臺中地方法院民事判決　　　　　　　 95年度婚字第247號
原　　　告　乙○○
訴訟代理人　楊玉珍律師
　　　　　　葉玲秀律師
被　　　告　戊○○
訴訟代理人　王如玄律師
　　　　　　莊喬汝律師
上列當事人間請求離婚等事件，本院於民國九十六年八月十四日
言詞辯論終結，判決如下：
    主      文
准原告與被告離婚。
對於兩造所生未成年子女壬○○（男、民國八十九年八月十三日
生）權利義務之行使或負擔，酌定由兩造共同任之。
兩造應依如附表所示之方法共同行使或負擔對於未成年子女壬○
○之權利義務。
訴訟費用由被告負擔。
反訴原告之訴駁回。
反訴訴訟費用由反訴被告負擔。
    事實及理由
甲、本訴部分：
壹、按除別有規定外，確定之終局判決就經裁判之訴訟標的有既
    判力，民事訴訟法第四百條第一項定有明文。且同法第五百
    七十三條亦規定，提起婚姻無效、撤銷婚姻或離婚之訴，因
    無理由被駁回者，受該判決之原告，不得援以前依訴之合併
    、變更或追加所得主張之事實，提起獨立之訴。以反訴提起
    前項之訴，因無理由被駁回者，受該判決之被告，不得援以
    前得作反訴原因主張之事實，提起獨立之訴。是關於婚姻事
    件，立法目的為使一次解決婚姻關係所衍生之問題，並求婚
    姻關係能獲得全面安定性，縱離婚事件當事人之對造未於離
    婚本訴中提起反訴，自亦不許其提起同種類事件之後訴，此
    為確定判決之失權效之當然解釋。本件被告曾依民法第一千
    零五十二條第二項規定，向臺灣臺北地方法院（下稱：臺北
    地院）訴請離婚，原告未提反訴，經臺北地院於民國九十一
    年十一月二十日以九十年度婚字第五四一號民事判決，准予
    兩造離婚；惟原告提起上訴，經臺灣高等法院於九十二年十
    月十四日以九十二年度家上字第二四號民事判決，廢棄原判
    決，並駁回被告離婚之請求；被告復提起上訴，經最高法院
    於九十三年二月二十六日以九十三年度臺上字第三四九號裁
    定，駁回被告之上訴確定在案。是以，本件原告訴請離婚，
    揆諸前揭規定，兩造均不得以該確定判決事件終結前所提出
    或得提出而未提出之其他攻擊防禦方法，於新訴訟為與該確
    定判決意旨相反之主張，本院亦不得為反於該確定判決意旨
    之裁判。而自九十三年二月二十六日至本件訴訟提起時已相
    隔逾三年，本院自得就嗣後發生之新事實或新證據予以審酌
    判斷，就此部分並無違反一事不再理原則及既判力之規定，
    合先敘明。
貳、原告主張：
一、關於離婚部分：
  　兩造於八十八年七月十六日結婚，婚後育有一子壬○○（男
    、八十九年八月十三日生）。兩造均受高等之教育，現分別
    為臺灣大學資深教授及新竹師範學院副教授，在社會上有一
    定之身分、地位，且有穩定之工作能力，原告本以為可與被
    告攜手共度幸福人生，詎被告生下兩造長子壬○○後，竟於
    八十九年十二月七日，無故趁原告在校授課時間，擅自帶未
    滿四個月大之壬○○離開兩造之住所，返回臺中娘家居住至
    今。嗣被告向臺北地院提起離婚訴訟，期間原告先後寄二十
    六封信，並親赴臺中被告娘家十六次，要求探視子女，及請
    求被告返家，被告均不出面，致無結果。而上開離婚事件於
    審理後，經判決被告敗訴確定。豈料，被告於上開離婚判決
    敗訴確定後，仍留住於臺中娘家，堅持不願攜子返家與原告
    共同生活，並向鈞院訴請酌定長子壬○○之住所，經鈞院審
    理後，以九十三年度監字第六三號裁定子女壬○○應與原告
    同住；被告不服提起抗告，經臺灣高等法院臺中分院（下稱
    ：臺中高分院）以九十四年度家抗字第二二號裁定駁回，並
    於九十四年五月十二日確定在案。原告本以為一家至此應得
    以團圓，詎自九十四年五月份至今，原告去函表示「歡迎返
    回同住但請求協商數項約定（包括：請遷回戶籍、安排小孩
    照護等）」，一如以往希望商議同住事宜，被告仍不願與原
    告協商復合之事，反一再藉詞推託，有諸多強勢不理性之作
    為，造成嚴重困擾及紛爭，且被告已向兒童福利聯盟文教基
    金會（下稱：兒福聯盟）商請為「離婚協議商談」服務，兩
    造婚姻實已喪失婚姻中最基本之互信、互愛，且顯無復合之
    望。茲分述如下：
（一）於原告前往被告臺中娘家接回子女壬○○時，被告與其家
      人一再挑釁、干擾之行為，已令兩造無互信基礎之婚姻，
      更加惡化，且對子女壬○○造成心理傷害。被告與其家人
      所滋生之不必要事端，包括：堅持要求原告必須到所謂的
      門口（其實是門後）或深入屋內（樓梯間、辦公室等）抱
      走壬○○，不容許原告如同以往在騎樓等候接壬○○，亦
      不採原告表示願稍後再來而請其先行安撫壬○○，而得以
      停止在小孩面前衝突。被告不僅拒絕原告一再請求先行出
      面說明、商量，而大聲指責、謾罵，更與其妹當著官鑫面
      前交相大聲「罵那個爸爸」、「你這個作爸爸的，有多少
      責任沒盡，你兒子一樣會變壞」等等，令身為壬○○父親
      之原告深感痛苦，更恐壬○○心靈受創，被告妹妹在接送
      過程中一再對被告惡言，屢屢咆哮，並一再貼近停在馬路
      邊之原告車子，對內窺視、干擾，其中九十四年四月二十
      日竟兩次強行拉開車門；於五月十五日一再窺視車內、阻
      擋車窗；於五月二十二日則不僅以紙板遮擋車窗，更同時
      不斷貼窗對車內拍照，極盡無禮、挑釁之能事。雖經原告
      勸說、抗議均無效，被告亦不採原告請求出面勸阻其妹。
      甚至於五月二十二日，被告閉門而去後，原告不得已請警
      方到場協助陪同進入屋內辦公室帶出壬○○，被告與其父
      親、妹妹竟當警察面前變本加厲交相叫罵、咆哮「沒有能
      力安撫小孩、給我閉嘴」等語，原告萬分難受，更不忍見
      到壬○○無助徬徨之神情，稚子何其無辜。兩造因壬○○
      同住權事件經鈞院判歸原告，被告提起抗告中，期間壬○
      ○正處於改變環境之適應期，需要母親即被告更加用心協
      助，惟自九十四年四月二十日開始，在接回壬○○過程中
      ，被告竟嚴重為難原告，原告多次針對接回壬○○過程之
      困擾與被告懇商，且每次均明確懇求被告書面承諾避免數
      項具體事實，包括「被告家人不要介入或到原告車旁（干
      擾車上原告）、被告不要堅持要求原告進入被告家中『門
      後』接走壬○○」等，以避免原告可能與被告在壬○○面
      前發生言語衝突，而使壬○○心靈再受創傷。同年四月二
      十四日、五月一日，原告並提出與被告律師商議修訂之初
      稿，可見事態之嚴重，在期間多次談話，被告最初甚至曾
      當第三者面前「表現悔意」，乃至願意「補償時間」，表
      示願意作書面保證等，但文字再作斟酌，但同年五月七日
      卻終以「律師認為不妥」為由拒絕，且實際作為並未改善
      ，原告到被告家接回壬○○仍持續遭受為難、干擾，直到
      同年五月二十九日為止。
（二）於鈞院九十三年度監字第六三號裁定在九十四年五月確定
      後，被告仍不願返家同住，後續反而刻意扭曲兩造之紛爭
      ，並散佈予無關第三者知悉，明顯欲令原告深受困擾及嚴
      重損害原告名譽。諸如：被告先於九十四年十一月上旬，
      連續每日先將信函分別傳真至原告之研究室及臺大主任秘
      書之辦公室（且註明轉交校長），前後共八函，已令原告
      為此不堪其擾。被告嗣又自同年十一月二十二日起，改以
      存證信函之方式，刻意先將存證信函傳真至原告之系辦公
      室公用傳真機，使內容公諸於出入系辦公室之教職工生，
      且將同一內容之存證信函雙掛號寄送予原告之系辦公室，
      至九十五年一月十二日已至少二十二封。雖經原告分別於
      九十四年十一月十九日、十一月二十五日、十二月十三日
      、十二月十八日、十二月二十五日、九十五年一月八日、
      一月九日、一月十一日一再以書面、當面或電話數度向被
      告懇商，說明傳真來函之作法不妥且不必要，請求被告將
      信函直接寄至原告臺大宿舍，惟被告竟稱「有時效、宿舍
      門鈴損壞而郵差無法投遞」云云，拒絕原告之請求，而被
      告之來函盡為謾罵、扭曲、攻擊及當初不實之離婚指控，
      刻意一再使不實之內容於公眾出入之系辦公室曝光，被告
      之作為令原告成為眾人議論之對象，致使原告名譽嚴重受
      損。被告如此作為，明顯蓄意傷害原告。被告傳真函重編
      雙方婚姻衝突情節，扭曲原告形象，包括：被告八十九年
      底攜子離家後，原告始終謀求小家庭復合，被告則採種種
      極端措施不惜決裂。被告於九十四年十一月二十二日傳真
      函竟佯稱「原告阻止被告合理返家」云云，且捏稱「原告
      從未給被告家裡鑰匙」、「被告第一次帶孩子出門就回不
      了家，被原告拒於門外．．．」云云。被告上開所述盡與
      事實相反，且歷審法官已認定原告並無被告當時指控「不
      交付鑰匙、動輒吼罵」等情事，而今被告函中又再度捏造
      已被認定不實之婚姻指控。事實上，原告早自九十四年五
      月即多次明確聲明「請返回同住，屆時必交付鑰匙」，被
      告竟屢傳真假稱「要求交付鑰匙」，並捏稱原告無反應。
（三）以被告所為足見其決裂意志始終強烈，蓋其當初攜未滿四
      個月大之壬○○離家後，曾完全隔絕原告父子長達九個月
      時間，期間任憑原告透過各種方式懇求，音訊全無，且當
      時被告曾為甫五個月大之壬○○辦妥護照而有移出境外之
      準備（原告察覺後曾聲請法院限制其攜子出境），且避不
      見面，完全不接受原告透過地方區公所、法院、親友、師
      長、去信、去電又親訪其娘家等等，尋求協商並請求返回
      同住，徹底不顧一切，而後續被告敗訴後則絲毫無意修補
      兩造之分裂，始終拒絕原告一再請求返回同住，未履行夫
      妻同居義務至今已六年。綜上，被告攜子返回娘家未履行
      同居，迄今已逾六年之久，期間兩造彼此幾無互動，僅為
      未成年長子壬○○事宜奔波於法院訴訟，漫長六年多，夫
      妻無任何相聚，夫妻間已無任何情愛，原告現已無期待夫
      妻復合，而被告對原告既已毫無眷戀，夫妻情愛既失，兩
      造婚姻實已無繼續維持之必要，是兩造間之婚姻亦已因被
      告所造成長期分居，再難以維持，為此爰依民法第一千零
      五十二條第二項規定，請求准予原告與被告離婚。
二、關於子女權利義務行使或負擔部分：
（一）原告於接送幼子壬○○過程中，被告及其娘家人一再干擾
      、挑釁，並刻意製造壬○○「分離焦慮」之假象，已如前
      述，被告與其家人之作為已造成對壬○○心理傷害，絲毫
      未顧慮壬○○之最大利益，被告實不適合擔任壬○○之監
      護教養職；而被告刻意扭曲兩造之紛爭，並散布於無關第
      三者知悉，明顯刻意令原告深受困擾並嚴重損害原告名譽
      ，亦見被告之不理性而不適任兩造子女壬○○保護教養之
      職。
（二）原告有明顯優勢之支援體系：原告之訪視報告以「同住的
      案祖母為主要協助人力，在居家飲食、家務處理上提供協
      助」，及「案父的親屬們不乏居住鄰近與各具專業，可提
      供案父親職諮詢與及時協助」，除訪視當天在場協助之壬
      ○○之表姐及友人，另包括原告有醫護專業或退休之兄姐
      、壬○○多位已成年之表兄姐及原告之堂表兄弟、校區同
      仁學生等，並有兒童成長、心理領域之學者友人，故「五
      、評估與建議」明確認定「案父所擁有的親友資源系統穩
      定、充裕，參與性高」；反觀被告並無親友同住於新竹荷
      蘭村住所，確無可靠穩定之支援人力，又被告家人分別住
      於臺北、臺中及彰化等處，無法隨時提供平日居家生活照
      顧，而被告雖有某些教育界友人可供諮詢教養方面知識，
      但其等或有家庭與工作負擔或住所並非鄰近，均非可認屬
      可靠有效之親友支援。再者，被告事業心強、工作十分忙
      碌，每週需授課九至十二小時，被告亦曾自承「必須不斷
      練琴、舉行演奏會來保持自己學術地位」，在沒有親友同
      住可固定支援之情況下，不可能獨力善盡親職。
（三）原告可以提供壬○○較佳之居住與成長環境：壬○○與原
      告同住於臺大學人社區，生活於臺大幽美、安全、安靜的
      校園，原告之訪視報告認「社區內住戶同質性高，亦有互
      助關係」，且「除了有台大校園豐富的教育與生態資源，
      亦鄰近就學環境，週邊不乏各項醫療、文教機構」，故肯
      定原告之居住環境為「兼具人文與遊憩功能，居住環境佳
      」。反觀被告住於新竹市○○路荷蘭村，雖其訪視報告認
      該公寓型大樓住宅區交通方便、生活與教育機能均佳，及
      安全性高、兒童活動空間充足，但僅就這些條件並不及原
      告臺大宿舍環境，況該封閉型社區大門位於六八號東西向
      快速道之引道出口處，係新竹連外要道而交通繁忙每每壅
      塞，附近商家林立，所以該社區硬體上顯然是「都市水泥
      森林的封閉角落」，共逾二千四百住戶而每棟樓至少二十
      層，住戶生活於高居住密度公寓大樓的一方格，走出角落
      則備受車潮人流壓力，而社區內即便有種種水泥設施卻缺
      乏人文內涵，只能滿足短暫需要。
（四）原告之教養經驗與能力較適任子女之監護：從壬○○出生
      以來，除了遭被告隔絕期間或壬○○依法院相關裁定與被
      告同住，原告對於壬○○之養育與教育均用心安排、全心
      投入，而於社工訪談時能提供許多具體經驗與資料並分享
      見解，社工報告則有諸多事實記載與正面評估，包括「過
      去照顧子女經驗」不僅敘述過去生活照顧之事項（例如誘
      導小孩運動、吃蔬菜等），亦略述原告與壬○○同住後，
      為壬○○安排的生活與學習（例如：晨起運動、健康飲食
      、親子共讀、共享睡前互動交談等），以及對壬○○內在
      的瞭解，曾經協助其克服挫折感、原告自製教材啟發數理
      興趣、引導發展良性的同儕關係等，另於「四、子女調查
      報告」概述原告引導協助鑫伯之就學成長，如每日生活作
      息（送上下學、送便當）、社團參與等安排及到校擔任義
      工與師長交流，故報告「五、評估與建議」不僅載明原告
      「能夠分享與舉出案主成長過程中許多經驗與體會，並對
      案主的身心狀態有相當程度的瞭解與觀察，時常向師長與
      專業人士請益，足見在教養與愛護案主所投注的心力」，
      且記載「過去與現階段有親自照顧案主的經驗，對於案主
      的身心發展投注甚多心力，會依案主性情給予引導鼓勵，
      並與案主有良好的互動關係」「案父的親職能力在諸多面
      向中具優勢」，肯定原告之教養經驗與能力。另「四、子
      女調查報告」，不僅敘明壬○○依賴尿布、視力問題、輕
      微鼻過敏等在與原告同住後才獲處理，所載「案主表示現
      在很少生病」更證實受到原告較妥善之照顧（而與被告同
      住時九十一年即就醫五十次以上），至於原告為其學習成
      長所作安排，則令壬○○「覺得在臺北學到很多東西」，
      均明確肯定原告之教養能力。反觀被告之訪視報告僅略以
      「壬○○出生以來親自照顧、重視小孩健康（而常帶至牙
      醫檢查），目前假日為壬○○安排音樂、美術課及主日學
      」，則除了看牙醫，就照顧子女毫無具體之事實或心得表
      達，佐證被告以往並非親自養育壬○○，且除了另具體指
      陳「一同外出到劍湖山、科博館遊玩，參加音樂會」，或
      強調基本的正向引導觀念，並無教育壬○○之具體經驗，
      乃至對壬○○態度的瞭解都必須引用「國小老師認為壬○
      ○較為被動」，並無自己的感受，足認被告教育、養育子
      女之用心與經驗十分有限。另被告係師大音樂系畢業（之
      後專攻鋼琴），與師範學院不同，並非接受培養小學師資
      之通才訓練，而是中學以上分科專業化之師資培育（如音
      樂教育），對於教養國小幼童並無專業或獨到之能力，是
      以就被告未來教養子女自述略以「自己可以教導壬○○國
      小課業、應採正向引導教育壬○○，自己有教育背景而有
      觀念與技巧」，並非可行亦無完整之規劃。
（五）壬○○與原告相處互動時表現主動、活潑而有利於學習成
      長：原告之報告「五、評估與建議」所載現場觀察，除了
      所見「案主與案父之間相處親密融洽」，更敘明「以及案
      主對案父有主動、頻繁的互動看來，顯見案主對案父有高
      度的依附與認同情感，親子關係佳」，與九十三年臺北社
      工報告所載現場觀察一致（訪視時可見壬○○「臉部表情
      豐富，且情緒表達符合情境，肢體動作靈活」、「對案父
      主動性的言語、肢體接觸均多」、「會開心地拍手、大笑
      ，且與案父有言語呼應」、「當旁人給予稱讚時，案主微
      笑回應」、「主動（向社工）介紹其遊戲間、睡覺的地方
      ，…主動向案父表達需求」等等），足見壬○○與原告共
      處時表現主動、活潑、快樂，並且情緒穩定；反觀被告之
      報告可見壬○○只是「被動參與」，例如「在社工員的詢
      問下，壬○○樂於分享解說影片內容」，與九十三年臺中
      社工報告中「子女現況」所載之觀察一致（小孩雖「常依
      偎案母身邊」，但於社工人員到訪時「案主表現不高興之
      情緒」，必須聲請人耐心溝通安撫才能配合），可見其與
      被告相處時表現退縮、被動、保守（甚至情緒不穩）。
（六）原告健康狀況勝於被告而足以為壬○○成長之後盾：原告
      之訪視報告評估原告健康狀況，原告具體說明平日作息、
      運動習慣，而與壬○○同住後更每日定時一起運動遊樂，
      並出示相關紀錄與活動相片為憑，認「案父外觀、氣色均
      佳，談吐、應對態度亦正常無異，敘事清楚、仔細」；反
      觀被告之訪視報告未評估被告之身心狀況，被告有甲狀腺
      宿疾，曾切除甲狀腺腫瘤，且有甲狀腺功能低下現象，因
      此有容易疲累、活力不足、嗜睡、畏寒、記憶衰退等，及
      情緒不穩定之現象，是以被告之身心狀況顯不如原告適任
      子女之親權人。
（七）復被告訪視報告所載壬○○排斥原告、對原告充滿負面感
      受等，顯與父子關係融洽之實況相反；所載壬○○極依戀
      被告，亦不符壬○○長期以來之言行表達；倘壬○○果真
      排斥原告、依戀被告，必不可能情緒穩定在臺北快樂學習
      成長，無論學業、體育、群育皆有優良表現，被告自九十
      年年開啟訟爭以來，就爭取親權或與子女同住，一再製造
      壬○○依戀母親之假象，並圖以小孩說詞為證據，於壬○
      ○未滿四歲即透過諮商師「誘導小孩在父母間作選擇」，
      被告後續仍有類似之行為，迫使壬○○作關於原告之不實
      負面陳述，已令壬○○承受相當之壓力並受到傷害，近兩
      月又續帶壬○○至彰師大辛○○諮商師處，期編造獲取訴
      訟之有利證據，罔顧子女利益。另被告於社工訪視時稱壬
      ○○自出生至九十四年五月皆由其親自照顧、原告「嚴厲
      管教」等情，均非屬實，反係被告慣以溺愛方式討好壬○
      ○，暗中一再挑動壬○○情緒，混淆壬○○認知與表達，
      造成原告教養子女之困擾，原告常因此須費心溝通開導。
      基於考量子女最佳利益之原則，原告認兩造所生未成年子
      女壬○○應由原告保護教養職較為恰當等語。並聲明：（
      一）如主文第一項所示。（二）對於兩造所生未成年子女
      壬○○權利義務之行使或負擔，酌定由原告任之。
參、被告則以：
一、關於離婚部分：
    原告所舉離婚事由無非係以1.被告於鈞院九十三年度監字第
    六三號裁定確定後仍不願與原告協商復合之事；2.被告已向
    兒福聯盟聲請「離婚協議商談」服務；3.原告前往臺中接回
    小孩時，被告與其家人一再有種種干擾、挑釁措施，尤其於
    九十四年四月二十日、五月十五日、五月二十二日為甚；4.
    被告不願返家同住，反刻意扭曲兩造紛爭，並以傳真散佈予
    無關第三者知悉，且被告來函盡為謾罵、扭曲、攻擊及當初
    不實之離婚指控，令原告深感困惱，亦嚴重損及原告名譽。
    惟原告所述諸多不實，茲逐一敘述答辯如下：
（一）並非被告不願返家與原告團聚，而是原告根本不讓被告返
      家：自鈞院九十三年度監字第六三號裁定以來，被告即不
      斷一直在思索如何對年幼壬○○最好，被告決定摒棄兩人
      間觀念思想之差距，與原告重新開始，並希望以循序漸進
      方式為孩子創造一個完整的家。被告於九十四年初即開始
      與原告協談跟孩子一起返家事宜，並自九十四年八月十九
      日起，至「多加幸福婚姻促進協會」接受婚姻商談輔導，
      輔導目標為結束分居狀態，夫妻同住、建立幸福婚姻，多
      加協會並確認被告「已做好經營幸福婚姻的準備」。然被
      告返家之要求，總遭原告以各種理由敷衍甚至拒絕，過程
      中，被告不知當面向原告懇求過多少次、寫了多少信給原
      告，然原告不是置之不理，就是提出條件相刁（如要被告
      保證未經原告允許，被告不得帶孩子外出、願有夫妻之實
      而非形式、要被告提出食衣住行具體照顧壬○○之計劃與
      時間表），或是要被告找其律師談。九十四年十一月二日
      ，被告打電話告知原告將於隔天晚上回家，希望原告可以
      開門，然原告卻打電話告知被告，其當晚全家人不在，要
      被告取消回家的念頭，被告於電話中對原告表示將會等原
      告回來幫被告開門，並在隔天以書面傳真至原告私人傳真
      機再次表明要回家的決心，於十一月三日當晚，被告於晚
      上七點三十分即到原告住家樓下按門鈴無人回應，打原告
      手機重述會等原告返家，原告卻以「我們不會回去」回應
      ，並將被告打去的電話都切掉，而被告於住所樓下等候之
      際，臺大宿舍鄰居轉交一封原告事先書寫之備忘錄予被告
      ，備忘錄中原告責怪被告當晚之返家為「突襲式的要回來
      同住」，同時還有兩名臺大校警前來，稱奉原告指示阻擋
      被告上樓返家，至晚間十點鐘，被告始黯然提著行李離去
      。對於上開希望返家同住事宜，被告已跟原告懇求近一年
      時間，且多次於週六交接子女時當面與向原告提出並懇求
      。之後九十四年十一月十六日，被告再度帶著行李欲返家
      ，原告母親一聽到被告聲音，即先佯稱不在家，後又改口
      「我（指婆婆）不敢開門…他（指原告）現在在開會…他
      如果有通喔（指原告如果有接電話），他會叫警察…」，
      拒絕幫被告開門。被告懇求原告母親讓其與壬○○見面，
      原告母親斷然拒絕，讓被告於兩造婚姻未解消之情況下，
      與壬○○間隔一道門而無法相見。九十四年初以來，被告
      每每於平日週間與週末兩造接送小孩之機會，多次當面或
      寄送書面向原告表示返家同住之意願，惟原告若非置之不
      理，即事事藉詞拖延，原告對被告返家同住乙事非但不表
      歡迎，更對被告冷嘲熱諷，強勢要求被告必須接受其規制
      始能返家。兩造之子壬○○於癸○○醫師處之諮商病歷亦
      載明「過去這幾個月來，媽媽決定要搬回來與他們（指原
      告及壬○○）同住，但爸爸拒絕」、「他曾經問他的媽媽
      是否可以和他們一起住在臺北，媽媽沒有生氣，他也曾經
      問爸爸，是否媽媽可以和他們一起住在臺北，爸爸生氣了
      。他嘗試不要再提及此事」，顯見原告並非如同其所稱歡
      迎被告返家同住，其所言與事實及孩子經歷之情形不符，
      更足證被告始終願意與原告及孩子同住於臺大宿舍，但原
      告對此顯然不表歡迎。從而，被告並無原告所指拒絕履行
      同居之事。
（二）被告傳真至原告系辦公室實係出於無奈，蓋被告花了長達
      近一年時間或用信件、或用口頭向原告懇求，然而原告即
      使接獲信件，根本不回應或找藉口刁難被告或稱其辦公室
      傳真機早已壞掉，無法接收被告信函，被告實不知如何才
      能與原告對話，不知如何才能盡快返家照顧適應不佳的年
      幼孩子。被告曾嘗試過許多方式與原告溝通，但當面與原
      告懇談，原告動輒大聲吼罵或甩門轉身就走；用電話溝通
      ，原告更是每於未順其意即掛被告電話，被告確實是在已
      經無法與原告溝通之情況下，始委由他人轉交信件，並非
      如原告所言有何故意毀損名譽之惡意，且觀被告傳真信函
      內容，亦無原告所指不實的謾罵、扭曲、抹黑等情事，被
      告仍一本初衷表達唯一訴求：回家同住。況若以原告動輒
      於交接孩子時或被告返家時，即召校警或警察至臺大宿舍
      、商請鄰居轉交信件予被告等行為觀之，原告所為亦可能
      使他人知悉兩造婚姻狀況，是被告傳真至原告系辦公室乙
      事，不足以構成難以維持婚姻之重大事由。
（三）兒福聯盟之商談服務，並非專為離婚而設，對於分居中夫
      妻如何共同合作處理孩子事項，亦在服務範圍內：被告向
      兒福聯盟聲請商談，並非為了離婚，當時原告已表示不離
      婚，但卻不讓被告返家，且關閉所有與被告的對話窗口，
      又處處刁難被告對幼子的探視，被告於無奈之下，遂向兒
      福聯盟尋求協助，希望能透過中立第三人，與原告協談孩
      子的相關事項，並可以有一個對話窗口、平臺，與原告協
      談返家同住之事。而兒福聯盟服務之範圍並非僅有離婚，
      亦包括分居中夫妻對於孩子的安排，此觀兒福聯盟ＤＭ上
      所載「可商談的議題包括分居或離婚後，關於子女的各種
      安排．．．」、「．．．同時協助家長與子女在分居或離
      婚後保持正向、良性的互動關係，共同合作教養子女．．
      ．減少雙方與子女因離婚或分居造成的傷害」即明。
（四）被告從未干擾原告接送孩子，亦未刻意製造孩子情緒：九
      十四年四月二十日當日，孩子在被告臺中娘家二樓一再重
      複向被告哀求表示「我不想去爸爸家」而不願下樓到大門
      口，被告與妹妹丁○○軟硬兼施、苦苦勸說，孩子仍是一
      再表示「我還是不想去爸爸家」，嗣孩子見被告仍苦苦相
      勸，開始恐慌大叫「我不要，我不要」，被告最後只得與
      妹妹一人一邊拉住孩子下樓，好不容易到大門口，孩子卻
      將手趴住大門不肯出去，更趁被告偶一鬆手，馬上往回奔
      ，被告又必須將孩子拉回大門口交由原告帶去，然原告面
      對孩子的哭鬧，除了幾次站在其座車旁對被告喊話，要被
      告出面說明並安撫好孩子情緒外，更多時間是站在隔壁騎
      樓下旁觀，或坐回車內。當天孩子不肯走去原告站立的隔
      壁角落處，被告只好抱住孩子就坐在門口等原告願意過來
      接，等候至深夜十一點十分，被告向仍站在遠處的原告表
      示若原告再不過來接，被告只好帶孩子上樓休息，然原告
      仍不為所動，被告不得已只好帶孩子上樓。隔日四月二十
      一日，經蔡宛宜律師協助，原告始前來將孩子抱走。之後
      四月二十七日、五月八日、五月十五日、五月二十二日孩
      子要離開臺中媽媽家時，無一不是掙扎、哭叫、拉扯，更
      有發生嘔吐、不斷把頭去撞牆的激烈反應，甚至在五月二
      十九日，被告為配合原告命令需將孩子帶出大門外交接，
      被告只得將孩子放在車子後座汽車安全坐椅上，將車停放
      在家門口，騙孩子說媽媽要下車進門去拿東西，而讓原告
      趁機將孩子從車上抱走離開。實則，原告所言兩造於交接
      孩子時所發生之事宜，根本並非造成兩造間有難以維持婚
      姻之重大事由，否則，原告何以尚在之後九十四年五月二
      十四日及六月三十日之信函中，仍向被告表示「歡迎返家
      同居」及必為被告備妥鑰匙等語。
二、關於子女權利義務行使或負擔部分
（一）被告自兩造之子壬○○出生之始，即向任職之新竹教育大
      學請育嬰假留職停薪一年，親自餵哺母乳，為壬○○之主
      要照顧者，舉凡鑫伯幼年以來之生活起居、照顧、接送、
      教育與休閒育樂等，均由被告負責處理，被告與壬○○間
      之依附關係強烈且緊密。惟鈞院以九十三年度監字第六三
      號裁定鑫伯平日與原告同住，將壬○○遽然抽離長期依附
      之母親，面臨自幼建立長期依附關係之剝離，孩子開始出
      現焦慮、不安、抗拒去爸爸家的情形，甚至出現絕食抗議
      之舉動，凡此種種，看在身為孩子母親的被告眼裡，每一
      次都像自己被撕裂般一樣痛苦。
（二）或許原告身處全國最高學府，有政府給予補助「大學生」
      之硬體環境，但對於一個六、七歲的孩子而言，大學校園
      不過是提供其跑跳運動之場所，壬○○自母親身體出生，
      從在母親腹中與母親相戚與共，至今生命中絕大部分時間
      與母親一同度過，在孩子的情感上，母親是軟體，是孩子
      從小緊密依賴的對象，臺大校園的環境對任何人都好，但
      若母親的愛被迫阻隔在外，對一個年齡幼小的孩子而言，
      就失去他最迫切渴望的需求。學者指出，在年幼時，對於
      年齡幼小的男孩而言，過早與母親分離的傷害是最深的，
      因為這讓他們覺得在情感上被拋棄了，但是卻不知道自己
      的感受是什麼，「一個孩子如果可以依據自己的步調來慢
      慢脫離對母親的依賴，被允許與母親保持聯繫，一直到他
      /她準備好，可以自己來作這關鍵的分離動作，他/她就會
      發展的不錯」。
（四）學者亦指出：「男孩子在還沒準備好之前就被迫離開親愛
      的人，情緒上受到的創傷也非同小可…事實上，依然與父
      母親保持情感聯繫的孩子在學業上的表現也比較優異，在
      心理上較健康，甚至長大成人時，在生涯表現與人際關係
      上也較成功」。被告深知只有合作的父母才能使孩子受益
      ，故凡是鑫伯假日之活動，被告均十分歡迎原告的加入，
      讓壬○○有爸爸也有媽媽（事實上，孩子於週末的活動，
      例如台大杜鵑花節、植物節、幼稚園畢業典禮、銘傳國小
      運動會等，原告均有參加，被告從未拒絕原告及其家人，
      亦從未要求原告必須事先知會），然原告卻不顧孩子的心
      理需求，強制隔離孩子與母親的聯繫及熟悉的事物，嚴厲
      將被告阻絕於孩子的生活之外，如：九十四年九月十六日
      被告上網得知孩子學校有舉辦「班親會」而自行前往參加
      時，卻被原告厲聲要求離開；之後原告在九十四年十月二
      十二日以備忘錄通知，表示歡迎被告到孩子學校參觀，但
      需事先與其聯絡，且稱已要求園長配合，然被告在隔週的
      十月二十五日前往欲探視壬○○時，卻經幼稚園園長阻擋
      在接待室，以電話通知原告之後，原告仍要求園長禁止被
      告與孩子見面；被告在九十五年四月十四日知會幼稚園園
      方並取得園方同意順利進入幼稚園進班觀察一次之後，原
      告即嚴格對幼稚園園長及老師施壓，不准許被告再進班觀
      察，亦不准許被告到幼稚園與孩子見面等等。
（四）鈞院九十三年度監字第六三號裁定確定後，每週週末被告
      相當珍惜與壬○○共處時間，除悉心安排壬○○於週末之
      生活起居、教育與休閒娛樂等外，亦提供壬○○充分之情
      緒照護，足見被告經營與維繫親子關係之用心；而被告與
      壬○○互動緊密，溝通順暢，相處自然，且被告對壬○○
      之喜好與興趣均知之甚詳，壬○○對被告亦有極深之情感
      依附；壬○○目前將滿七歲，正值發展人格與自我概念、
      培養同儕關係之重要階段，由與壬○○感情深厚且瞭解壬
      ○○之被告擔任壬○○親權人，非但能夠讓壬○○生活於
      其熟悉之既有環境與照顧模式，且有利於壬○○之人格健
      全成長，如此之安排始符合壬○○之最佳利益。
（五）被告任職於國立新竹教育大學音樂系副教授，月收入扣除
      各項稅務、保險及壬○○之健保費用後，尚達新臺幣（下
      同）七萬元以上，而被告授課時間每週僅九小時，且皆為
      一對一教學，授課時間安排十分彈性，除授課時間之外，
      其餘時間均可在家照顧、陪伴壬○○，如此安排實係源於
      被告希望能於壬○○每天中午下課後之課餘時間，親自教
      導陪伴孩子，無須藉由安親班來代替親子關懷。
（六）被告畢業於國立臺灣師範大學，具有教育之專業背景，具
      備充足且正確教養之觀念與技巧，對於壬○○之未來已有
      初步之規劃藍圖，然被告亦瞭解尊重孩子自主意願之重要
      ，因此被告若遇有與壬○○意見不合時，均避免以成人體
      力之優勢對孩子進行體罰，或以言語恐嚇使孩子畏懼害怕
      ，而選擇與壬○○溝通二人間之差異，並協助壬○○尊重
      他人之想法並能為他人設想，給予壬○○正向之引導，而
      非貿然地處罰或打罵壬○○，因此被告實具備適任行使或
      負擔壬○○權利義務之人格特質與專業條件，由被告擔任
      壬○○之親權人，實符合壬○○之最佳利益。
（七）被告尊重壬○○之自主意識，皆以引導方式教導壬○○，
      若壬○○真有犯錯之行為，被告亦不會輕易體罰孩子，而
      選擇以講道理作為警惕之方式；被告尊重子女之興趣發展
      ，亦注意到壬○○對繪畫與音樂有興趣，因此被告除經常
      與壬○○共讀兒童繪本外，亦為壬○○安排美術課程與小
      提琴課程，壬○○對於被告安排之課程亦表現極高之興趣
      ，被告亦有意培養壬○○，使壬○○能適性發展、發揮所
      長；再者，被告深知壬○○與父親互動之必要性與重要性
      ，對於未來原告探視壬○○之問題，被告亦給予相當程度
      之開放與彈性，由此顯見被告教養態度開放、教養觀念正
      確，適任壬○○之親權人。
（八）壬○○表示被告經常陪伴其參加活動與遊戲，對於被告安
      排之小提琴與美術課程亦表示喜愛，根據兒童心理學之理
      論，孩子成長極需母愛，尤渴望與母親有身體之接觸以充
      實從幼時以來之安全感，而訪視過程中，壬○○與被告親
      子互動緊密，相處自然，且不時會擁抱被告，甚至彼此相
      互碰觸臉頰，顯見被告與壬○○親子間互動緊密，依附關
      係極深，益徵被告所提供之母愛，為幼子渴望所需，從而
      作為親權人，被告自信能讓幼子壬○○於滿滿的愛中成長
      。
（九）家庭支持系統方面，被告目前居住於新竹，被告之父母親
      居住於臺中，身體健康硬朗、行動自如，且均已退休；被
      告之二位胞妹均受過博士高等教育，於社會上有相當之地
      位與支持系統，均有能力於學習上與生活上給予壬○○充
      分之協助並引導壬○○發揮潛力；而壬○○幼年由被告照
      顧，與被告共同居住於臺中外祖父母家，九十四年五月以
      後，壬○○亦經常與被告前往臺中探視外祖父母，因此壬
      ○○與被告之家人均極為熟悉，彼此感情深厚，被告之父
      母與家人均有意願、資源與能力協助被告照顧壬○○，被
      告實具有堅強之家庭支持系統，足以協助被告妥善照顧壬
      ○○。朋友支持系統方面，被告擁有許多教育界朋友之支
      持，其中猶以任教於新竹教育大學幼兒教育學系之己○○
      教授與甲○○副教授對於被告之支持與協助最力，被告若
      於教育壬○○之過程中有任何需要諮詢，其等均為被告請
      益之對象，其等均十分樂意擔任被告之支援，且經常提供
      被告理性、中立、以孩子最佳利益為出發點之建議，並給
      予被告充分之協助，此外，被告所屬教會之兄弟姊妹亦能
      夠給予被告教養壬○○之支持與建議，且壬○○與教會兄
      弟姊妹之孩子亦相當熟悉，由此可見，被告之朋友系統極
      為堅強。
（十）被告現居住之社區○○○村○○鄰○○○○道及快速道路
      ，對外交通聯絡便利，且附近有大型賣場、商店林立，社
      區週遭生活機能極佳，社區附近亦有幼稚園、國小與國中
      ，教育機能亦佳，至於居住環境安全性方面，被告現居住
      之社區前有警察局，社區大門亦有警衛二十四小時駐守，
      居住安全無虞，且社區內有許多休閒娛樂設施，足以提供
      壬○○充足之休憩空間，再者，被告住所屬被告所有，居
      家環境整齊清潔，空間寬敞，設施齊全，客廳內擺放鋼琴
      ，除作為被告平日彈奏之用外，亦可作為被告陪同壬○○
      練習小提琴之輔助工作，此外，住屋內設有被告與壬○○
      之書房與臥房，配置有充足之家具與繪本書籍，另為因應
      壬○○成長所需，住屋內亦有適當之隔間能於壬○○之成
      長過程中給予其所需之隱私空間，由此顯見被告可提供壬
      ○○優良且具人文素養之居住環境。
（十一）若由原告任壬○○之親權人，恐對壬○○有不利之情事
        ：
    1.原告慣性以自我為中心，無法聽進他人之建議，亦不易尊
      重他人之想法，同樣身為具有博士學位之大學教授，被告
      與原告婚後幾乎感受不到原告將自己當作一與伊對等之自
      主個體加以看待，原告固執己見，難以溝通，實令被告擔
      憂壬○○若交由原告以高壓與權威方式教養，對於壬○○
      人格之正常發展與性情養成，恐有負面之影響，另被告懷
      孕時，某次原告竟因小事對被告丟擲厚重之美式大型玻璃
      啤酒杯，且原告曾有多次於臺大校園內與人發生肢體衝突
      之紀錄，顯見原告性情暴戾，情緒控制極差，習慣以壓迫
      他人作為解決問題之因應方式，由原告擔任壬○○之親權
      人，對於子女之最佳利益恐有戕害。
    2.壬○○於被告親自照顧期間，於九十三年八月進入臺大附
      幼就讀，當時臺大附幼老師於新生紀錄表第二頁倒數第六
      行以下記載「當孩子們作玩具分享時，壬○○會選擇溫馴
      之動物模型把玩；在同學的邀請下，壬○○也樂於和別人
      分享手中的玩具；過程中，壬○○處處表現溫和有理」等
      語，同時該紀錄表第四頁亦記載「壬○○在老師的引導下
      ，因為本身溫和的特質…」，顯見原告甫將壬○○接去同
      住時，壬○○因之前被告之教養而呈現溫和親人之特質。
      然而，壬○○自九十四年五月起週間由原告照顧後，經過
      一年多之時間，壬○○之性情似有相當之轉變，壬○○現
      就讀銘傳國小之班導師與同班同學家長均告知被告：壬○
      ○於一年級上學期曾出現威脅（如你給我（吃），不然我
      打你喔）甚至毆打同學之行為，雖截至九十六年三月止，
      壬○○尚未為類似行為，然而面對壬○○性情與行為舉止
      上之轉變，被告不禁擔心是否是受原告暴戾與慣以強制力
      要求他人屈從之人格特質，及不良之言教與身教之影響，
      由此可見由原告擔任壬○○親權人，恐對壬○○之人格發
      展與性情養成有不利與負面之影響，並不合乎子女之最佳
      利益。
    3.壬○○目前就讀一年級，平日僅有週二需要上全天課，其
      餘均為半天課程，然而原告卻未於壬○○下課後親自照顧
      、陪伴孩子，反為壬○○下課後安排課輔與社團活動，以
      致目前僅就讀小學一年級之壬○○於週一、週三課後輔導
      結束後之下午四點始放學，週二四五更遲至下午五點四十
      分之後始能離開。自壬○○就讀臺大附幼以來，原告即有
      經常遲到接孩子之紀錄，且原告亦常於接到孩子之後，將
      壬○○帶到自己之研究室內，由自己之學生陪同孩子，自
      己卻不知前往何處，由前開長期實際發生之情形觀之，原
      告之工作量似乎無法從其提供之授課時間表中瞭解全貌，
      原告是否有充裕之時間陪伴壬○○並給予壬○○最佳之照
      顧，實有疑問。
    4.九十四年五月起，壬○○與原告於週間於臺北同住後，半
      年內視力大幅減退，九十五年後即需配帶眼鏡矯正視力，
      據被告所知，壬○○於臺北之生活非常寂寞，除因原告所
      居住之台大宿舍區鮮少有與壬○○年紀相仿可為玩伴之孩
      子外，家中亦鮮少有人來訪或走動，壬○○每日上完課輔
      或社團活動返家後，經常與祖母共同觀看電視，而暑假期
      間，原告亦鮮少安排攜同壬○○外出郊遊，致使孩子視力
      減退而不得不進行視力矯正。
    5.原告於訪視報告中稱其父母均年約七十多歲，身體硬朗，
      實則原告母親已年近八十歲，而原告父親健康欠佳，必須
      經常臥床，原告母親為照顧老伴身體，經常往來臺北與嘉
      義，另原告稱其與手足互動密切，然據原告所知，原告與
      其等彼此間甚少往來，亦鮮少有電話聯繫，從而原告支持
      系統顯較被告為弱，壬○○之主要照顧者即原告母親亦已
      年近八十，若欲協助原告照顧子女，恐力有未逮。綜上所
      陳，懇請駁回原告之訴，退萬步言，縱認原告離婚之訴有
      理由，懇請將兩造所生之子壬○○權利義務之行使或負擔
      ，酌定由被告任之等語，資為抗辯。並聲明：原告之訴駁
      回。
肆、本件經本院與兩造協議整理爭點結果，兩造爭執、不爭執事
    項如次：
一、兩造不爭之事實：
（一）兩造於八十八年七月十六日結婚，婚姻關係仍存續中，育
      有未成年子女官壬○○一人。
（二）兩造均受高等教育現分別為臺灣大學資深教授及新竹教育
      大學副教授。
二、爭點之所在：
（一）被告有無於八十九年十二月七日「無故」攜帶未成年子女
      離家，使兩造分居迄今，導致婚姻產生破綻？
（二）被告是否於九十三年度監字第六三號裁定後仍不願返回兩
      造位於臺北住處？
（三）被告有無繼續維持婚姻之意願？
（四）兩造於分居期間至到對造住處接送未成年子女時，有無遭
      受對造及其家人刁難？
（五）被告有無刻意扭曲兩造之紛爭並散布於無關第三者知悉而
      損害原告名譽？
（六）兩造婚姻產生破綻難以維持是否係因被告之因素所造成？
伍、得心證之理由：
一、關於離婚部分：本件兩造就本訴離婚部分，既已協議簡化爭
    點如上所述，茲依兩造協議簡化之爭點，論述如下：
（一）被告有無於八十九年十二月七日「無故」攜帶未成年子女
      離家，使兩造分居迄今，導致婚姻產生破綻？被告是否於
      九十三年度監字第六三號裁定後仍不願返回兩造位於臺北
      住處？
    1.原告主張：被告生下長子壬○○後竟於八十九年十二月七
      日無故，趁原告在校授課時間，擅自帶未滿四個月大之壬
      ○○離家，返回臺中娘家居住，自此兩造別居迄今。嗣被
      告向臺北地院提起離婚訴訟，期間原告先後寄二十六封信
      ，並親赴臺中被告娘家十六次，要求探視小孩，及要求被
      告回家，被告均不出面，致無結果。被告於上開訴請離婚
      事件敗訴確定後，仍留住臺中娘家，堅持不願攜子返家，
      故意再度騷擾原告與子女親子互動，隔離原告與子女壬○
      ○達四個月之久，又訴請酌定子女住所，經裁定確定子女
      壬○○應與原告同住後，原告仍去函表示「歡迎返回同住
      但請求協商數項約定」（包括「請遷回戶籍、安排小孩照
      護」等），一如以往希望商議同住事宜，詎被告並無真心
      ，藉詞推拖，未能接受原告一家團圓之要求，亦促成原告
      深思兩造情緣已盡，難再共同生活。本件被告攜子返回娘
      行同居，迄今已逾六年之久，期間兩造彼此幾無互動，僅
      為婚姻及子女壬○○事宜奔波於法院訴訟，漫長六年多，
      甚至溝通困難意見相左，夫妻無任何相聚，夫妻間已無任
      何情愛，原告現已無期待夫妻復合，夫妻情愛既失，兩造
      婚姻實已無繼續維持之必要，是兩造間之婚姻亦已因被告
      所造成長期分居，難以再維持等情，並提出臺灣高等法院
      九十二年度家上字第二四號民事判決、最高法院九十三年
      度台上字第三四九號民事裁定、臺中高分院九十四年度家
      抗字第二二號民事裁定為證。
    2.被告則以：自本院九十三年度監字第六三號裁定以來，被
      告即不斷一直在思索如何對年幼壬○○最好，被告決定摒
      棄兩人間觀念思想之差距，與原告重新開始，並希望以循
      序漸進方式為孩子創造一個完整的家。被告於九十四年初
      即開始與原告協談跟孩子一起返家事宜，並自九十四年八
      月十九日起，至「多加幸福婚姻促進協會」接受婚姻商談
      輔導，輔導目標為結束分居狀態，夫妻同住、建立幸福婚
      姻，多加協會並確認被告「已做好經營幸福婚姻的準備」
      。然被告返家之要求，總遭原告以各種理由敷衍甚至拒絕
      ，過程中，被告不知當面向原告懇求過多少次、寫了多少
      信給原告，然原告不是置之不理，就是提出條件相刁（如
      要被告保證未經原告允許，被告不得帶孩子外出、願有夫
      妻之實而非形式、要被告提出食衣住行具體照顧壬○○之
      計劃與時間表），或是要被告找其律師談。九十四年十一
      月二日，被告打電話告知原告將於隔天晚上回家，希望原
      告可以開門，然原告卻打電話告知被告，其當晚全家人不
      在，要被告取消回家的念頭，被告於電話中對原告表示將
      會等原告回來幫被告開門，並在隔天以書面傳真至原告私
      人傳真機再次表明要回家的決心，於十一月三日當晚，被
      告於晚上七點三十分即到原告住家樓下按門鈴無人回應，
      打原告手機重述會等原告返家，原告卻以「我們不會回去
      」回應，並將被告打去的電話都切掉，而被告於住所樓下
      等候之際，臺大宿舍鄰居轉交一封原告事先書寫之備忘錄
      予被告，備忘錄中原告責怪被告當晚之返家為「突襲式的
      要回來同住」，同時還有兩名臺大校警前來，稱奉原告指
      示阻擋被告上樓返家。被告傷心震驚之餘，仍於原告住處
      樓下苦苦等候，臺大宿舍一、二樓的鄰居太太，因路過見
      二名校警在現場，相繼表示關心，並安慰被告。迨至當晚
      十點鐘，被告始黯然提著行李離去。對於上開希望返家同
      住事宜，被告已跟原告懇求近一年時間，且多次於週六交
      接子女時當面與向原告提出並懇求。之後九十四年十一月
      十六日，被告再度帶著行李欲返家，原告母親一聽到被告
      聲音，即先佯稱不在家，後又改口「我（指婆婆）不敢開
      門…他（指原告）現在在開會…他如果有通喔（指原告如
      果有接電話），他會叫警察…」，拒絕幫被告開門。被告
      懇求原告母親讓其與壬○○見面，原告母親斷然拒絕，讓
      被告於兩造婚姻未解消之情況下，與壬○○間隔一道門而
      無法相見。九十四年初以來，被告每每於平日週間與週末
      兩造接送小孩之機會，多次當面或寄送書面向原告表示返
      家同住之意願，惟原告若非置之不理，即事是藉詞拖延，
      原告對被告返家同住乙事非但不表歡迎，更對被告冷嘲熱
      諷，強勢要求被告必須接受其規制始能返家。兩造之子壬
      ○○於癸○○醫師處之諮商病歷亦載明「過去這幾個月來
      ，媽媽決定要搬回來與他們（指原告及壬○○）同住，但
      爸爸拒絕」、「他曾經問他的媽媽是否可以和他們一起住
      在臺北，媽媽沒有生氣，他也曾經問爸爸，是否媽媽可以
      和他們一起住在臺北，爸爸生氣了。他嘗試不要再提及此
      事」，顯見原告並非如同其所稱歡迎被告返家同住，其所
      言與事實及孩子經歷之情形不符，更足證被告始終願意與
      原告及孩子同住於臺大宿舍，但原告對此顯然不表歡迎。
      從而，被告並無原告所指拒絕履行同居之事。承上所述，
      對於返家同住一事，被告從九十四年年初起，實在嘗試過
      許多單方面的努力，然而，原告根本不予理會，或藉口敷
      衍，或以條件相刁，或要被告與其律師談，更於被告返家
      時，招警前來羞辱被告，而今卻誣稱是被告不願返家，並
      將之當成離婚之事，實令被告情何以堪等語置辯，並提出
      中華民國多加婚姻協會促進協會證明書影本一份、被告向
      原告請求返家兩造往來信件影本二十二封、原告於九十四
      年五月二十四日寄給被告提出條件刁難被告回家之信函一
      封、原告九十四年十一月三日寫給被告備忘錄影本一份、
      九十四年十一月十六日被告被阻擋在家門外對話錄音暨譯
      文一份、子女壬○○之臺大醫院兒心科病歷一份為憑。
    3.本院判斷： (1)本件被告曾依民法第一千零五十二條第二
      項規定，向臺北地院訴請離婚，經臺北地院於九十一年十
      一月二十日以九十年度婚字第五四一號民事判決，准予兩
      造離婚；惟原告提起上訴，經臺灣高等法院於九十二年十
      月十四日以九十二年度家上字第二四號民事判決，廢棄原
      判決，並駁回被告離婚之請求；被告復提起上訴，經最高
      法院於九十三年三月十五日以九十三年度臺上字第三四九
      號裁定，駁回被告之上訴確定在案。是以，依前述「失權
      效」之理論基礎，本院審酌原告提起本件離婚之事實，係
      以前訴訟事實審言詞辯論終結後所失之事實，亦即未經法
      院審理斟酌，並保障兩造程序權之新事實為範圍。則原告
      於九十六年八月七日所提爭點整理狀，請求本院審酌「被
      告有無於八十九年十二月七日『無故』攜帶未成年子女壬
      ○○離家迄今」，其中因前訴訟判決而生失權效部分，自
      非本件審酌之範圍，此先予敘明。(2)上開兩造於爭點一
      及爭點二攻擊及防禦之主要內容，在於兩造長期分居迄今
      ，真正原因為何。原告係主張被告「無故」離家，被告則
      認係原告「不讓」被告返家所致。姑且不論導致兩造分居
      之真正原因為何，兩造已長期處於分居狀態之客觀狀態，
      則屬明確。以一般社會通念而言，家庭生活之維繫必須夫
      妻雙方一同協力。除非夫妻之一方有導致婚姻產生破綻之
      具體事實，例如：犯不名譽之罪或通姦。夫妻雙方如一再
      要求，甚至指責他方對於婚姻產生破綻必須負起完全之責
      任，實與夫妻協力共創家庭美滿之本旨有違。本件兩造所
      提之上開證據，雖足以證明被告於離家後提起離婚訴訟，
      原告當時不同意離婚；被告於離婚事件經法院駁回後，再
      向本院請求酌定子女住居所，嗣經本院裁定子女應與原告
      同住確定。至於被告是否「無故離家」，或於本院九十三
      年度監字第六十三號裁定後，積極計畫與原告同住，然為
      原告拒絕等情，均無礙於認定兩造夫妻長期分居之事實，
      且此事實已導致兩造婚姻產生破綻甚明。
（二）被告有無繼續維持婚姻之意願？
    1.原告主張：被告確實已無復合之意願，此可從被告未曾有
      返家之真意，且已向兒童福利聯盟商請為「離婚協議商談
      」服務，並非為婚姻復合努力等情，並提出兒童福利聯盟
      社工員寅○○函文影本一份為證。
    2.被告則以：被告向兒童福利聯盟聲請商談，並不是為了離
      婚，實際情況是因當時對於被告返家一事，原告既已經表
      示不離婚，但卻不讓被告返家，且關閉了所有與被告的對
      話窗口又處處刁難被告對幼子的探視。被告於無奈之下，
      得知兒福聯盟有協助處理商談孩子事宜，於是向兒福聯盟
      尋求協助，希望能透過中立第三人角色，與原告協談孩子
      的相關事項，並可以有一個對話窗口、平臺去與原告協談
      返家同住之事。而兒福聯盟服務之範圍並非僅有離婚，亦
      包括分居中夫妻對於孩子的安排，此觀兒福聯盟ＤＭ上所
      載「可商談的議題包括分居或離婚後，關於子女的各種安
      排．．．」、「．．．同時協助家長與子女在分居或離婚
      後保持正向、良性的互動關係，共同合作教養子女．．．
      減少雙方與子女因離婚或分居造成的傷害」即明等語置辯
      ，並提出兒福聯盟ＤＭ一份為憑。
    3.本院判斷：(1)按所謂家庭係指由一男一女及其後代所組
      成之社會基本群體。且家庭成員間，必須有長期相處的意
      願，分享共同的價值與目標（ The American Heritage
      Dictionary, Fourth Edition, 2000）。因此，夫妻之間
      如無法凝聚共同之價值與目標，並且願意長期共同生活，
      實難期待建立和樂之家庭。(2)本件原告認為被告已無維
      持婚姻之意願，被告則以參加婚姻諮商課程以及試圖返家
      遭原告拒絕等語置辯。然觀諸兩造長期分居，被告又曾提
      出離婚訴訟訴請與原告離婚，且於本件訴訟繫屬時（九十
      五年一月二十五日），被告均未提出任何答辯或聲明請求
      駁回原告之訴，而係向本院聲請移轉本件管轄。至最高法
      院駁回被告聲請移轉管轄裁定確定後，被告始於九十五年
      十月二十四日聲明駁回原告之訴。嗣於九十六年七月二十
      六日提起反訴請求原告（即反訴被告）應與被告（即反訴
      原告）履行同居。由此觀之，被告與原告之間，顯然欠缺
      共同維繫家庭之意願，兩人在生活價值與觀念上，實難認
      為契合。縱認被告嘗試重新與原告共同經營婚姻與家庭，
      或返回原告住處。觀諸一般社會常情，實難認為原告及被
      告有維繫兩造婚姻之強烈意願。(3)至於被告參加之婚姻
      諮商課程與返回原告住處與原告母親之對話內容，或可說
      明被告對於兩造婚姻仍有所期待。然諮商課程係提供被告
      處理兩造婚姻之參考依據，此與被告在主觀上是否有維持
      婚姻之意願，尚屬有別。至於被告與原告母親之對話內容
      ，雖可以說明被告有返回原告住處遭拒之事實，惟被告將
      所有對話內容錄音存證，雖可作為訴訟上舉證之用，然此
      更加凸顯兩造彼此之不信任，實與夫妻間應本互信互愛之
      基礎有違，自不得僅以被告曾嘗試返回原告住處，而認兩
      婚姻仍有維繫之可能。
（三）兩造於分居期間至到對造住處接送未成年子女時，有無遭
      受對造及其家人刁難？
    1.原告主張：於原告前往被告臺中娘家接回子女壬○○時，
      被告與其家人一再挑釁、干擾之行為，已令兩造無互信基
      礎之婚姻，更加惡化，且對子女壬○○造成心理傷害。被
      告與其家人所滋生之不必要事端，包括：堅持要求原告必
      須到所謂的門口（其實是門後）或深入屋內（樓梯間、辦
      公室等）抱走壬○○，不容許原告如同以往在騎樓等候接
      壬○○，亦不採原告表示願稍後再來而請其先行安撫壬○
      ○，且得以停止在小孩面前衝突，其不僅拒絕原告一再請
      求先行出面說明、商量，而大聲指責、謾罵，更與其妹當
      著官鑫面前交相大聲「罵那個爸爸」、「你這個作爸爸的
      ，有多少責任沒盡，你兒子一樣會變壞」等等，令身為壬
      ○○父親之原告深感痛苦，更恐壬○○心靈受創，被告妹
      妹在接送過程中一再對被告惡言，屢屢咆哮，並一再貼近
      停在馬路邊之原告車子，對內窺視、干擾，其中於四月二
      十日竟兩次強行拉開車門；於五月十五日一再窺視、阻擋
      車窗；於五月二十二日則不僅以紙板遮擋車窗，更同時不
      斷貼窗對車內拍照，極盡無禮、挑釁之能事。雖經原告勸
      說、抗議均無效，被告亦均不採原告請求出面勸阻其妹。
      甚至於五月二十二日，被告閉門而去後，原告不得已請警
      方到場協助陪同進入屋內辦公室帶出壬○○，被告與其父
      親、妹妹竟當警察面前變本加厲交相叫罵、咆哮「沒有能
      力安撫小孩、給我閉嘴」等語，原告萬分難受，更不忍見
      到壬○○無助徬徨之神情，稚子何其無辜。兩造因壬○○
      同住權事件經鈞院判歸原告，被告提起抗告中，期間壬○
      ○正處於改變環境之適應期，須母親即被告更加用心協助
      ，惟自九十四年四月二十日開始，在接回壬○○過程中，
      被告竟係以嚴重為難方式，原告多次針對接回壬○○過程
      之困擾與被告懇商，且每次均明確懇求被告書面承諾避免
      數項具體事實，包括「被告家人不要介入或到原告車旁（
      干擾車上原告）、被告不要堅持要求原告進入被告家中『
      門後』接走壬○○」等，以避免可能與被告壬○○面前發
      生言語衝突，而使壬○○心靈再受創傷。同年四月二十四
      日、五月一日，原告並提出與被告律師商議修訂之初稿，
      可見事態之嚴重，在期間多次談話，被告最初甚至曾當第
      三者面前「表現悔意」，乃至願意「補償時間」，表示願
      意作書面保證等，但文字再作斟酌，但同年五月七日卻終
      以「律師認為不妥」為由拒絕，且實際作為並未改善，原
      告到被告家接回壬○○仍持續遭受為難、干擾，直到同年
      五月二十九日為止等情，並提出原告九十四年四月二十日
      、五月十五日、五月二十二日至被告娘家接回子女壬○○
      過程之對話譯文及照片十七幀、子女壬○○於臺大醫院相
      關病歷資料影本一份、兩造於四月二十四日、五月一日、
      五月七日及五月二十一日之對話錄音譯文，及證人子○○
      為證。
    2.被告則以：被告從未干擾原告接送孩子，亦未刻意製造孩
      子情緒：九十四年四月二十日當日，孩子在被告臺中娘家
      二樓一再重複向被告哀求表示「我不想去爸爸家」而不願
      下樓到大門口，被告與妹妹丁○○軟硬兼施、苦苦勸說，
      孩子仍是一再表示「我還是不想去爸爸家」，嗣孩子見被
      告仍苦苦相勸，開始恐慌大叫「我不要，我不要」，被告
      最後只得與妹妹一人一邊拉住孩子下樓，好不容易到大門
      口，孩子卻將手趴住大門不肯出去，更趁被告偶一鬆手，
      馬上往回奔，被告又必須將孩子拉回大門口，以交由原告
      帶去，然原告面對孩子的哭鬧，除了幾次站在其座車旁對
      被告喊話，要被告出面說明並安撫好孩子情緒外，更多時
      間是站在隔壁騎樓下旁觀，或坐回車內。當天孩子不肯走
      去原告站立的隔壁角落處，被告只好抱住孩子就坐在門口
      等原告願意過來接，等候至深夜十一點十分，被告向仍站
      在遠處的原告表示若原告再不過來接，被告只好帶孩子上
      樓休息，然原告仍不為所動，被告不得已只好帶孩子上樓
      。隔日四月二十一日，經蔡宛宜律師協助，原告始前來將
      孩子抱走。之後四月二十七日、五月八日、五月十五日、
      五月二十二日孩子要離開臺中媽媽家時，無一不是掙扎、
      哭叫、拉扯，更有發生嘔吐、不斷把頭去撞牆的激烈反應
      ，甚至在五月二十九日，被告為配合原告命令需將孩子帶
      出大門外交接，被告只得將孩子放在車子後座汽車安全坐
      椅上，將車停放在家門口，騙孩子說媽媽要下車進門去拿
      東西，而讓原告趁機將孩子從車上抱走離開。實則，原告
      所言兩造於交接孩子時所發生之事宜，根本並非造成兩造
      間有難以維持婚姻之重大事由，否則，原告何以尚在之後
      九十四年五月二十四日及六月三十日之信函中，仍向被告
      表示「歡迎返家同居」及必為被告備妥鑰匙等語置辯，並
      提出原告九十四年五月二十四日及六月三十日寄予被告之
      存證信函影本二封、被告於九十五年十一月十日請鈞院勘
      驗之錄音光碟及九十六年八月十四日提出之九十四年四月
      二十日、九十四年五月十五日、九十四年五月二十二日之
      錄音光碟為憑。及另舉證人即甲○○、己○○、丙○○之
      證詞（本院九十六年二月八日言詞辯論筆錄）為憑。
    3.本院判斷：(1)兩造自未成年子女壬○○出生不久即分隔
      兩地，已如上述。在壬○○無法與父母同住之情形下，兩
      造對於如何行使對於壬○○之權利義務，爭執多年未休。
      上述兩造所舉之情事，均是在接送壬○○之過程中所產生
      。原告所舉證人子○○，被告所舉證人甲○○、己○○、
      丙○○，以及所有照片、錄音內容及譯文，均足以證明兩
      造在接送壬○○之過程中，爭執不休。(2)證人即到場處
      理兩造紛爭之員警庚○○亦到庭證述稱：「（有無於九十
      四年五月二十二日至被告北屯路家中處理兩造紛爭案件？
      ）有，當天是原告到派出所說他要到被告住處帶小孩，他
      說可能會遇到困難，需要我們協助以避免發生任何衝突。
      當時我們有二名警員到場，我是其中一位。」「（現場發
      生何事？）我過去後，有叫被告帶小孩出來，但是小孩依
      著被告，不肯離開被告。後來被告也有跟小孩溝通，讓原
      告帶回，但是小孩當時不肯。後來我們也有跟小朋友溝通
      ，但是好像也沒有用，後來原告就用抱的方式，將小孩抱
      走。當天就只有這樣。」（本院九十六年二月八日言詞訊
      問筆錄）。由證人庚○○證述之內容可知，壬○○在無法
      與父母同一處之情形下，勢必兩地奔波，對於環境之適應
      本有其困難之處。兩造在欠缺有效溝通之情形下，須藉由
      公權力之介入預防紛爭之發生，已屬憾事。然於接送過程
      中因壬○○之情緒反應，導致兩造之爭執，雖難認為係「
      原告及其家人刁難被告」或「被告及其家人刁難原告」。
      然亦足以證明，兩造長期以來，已無任何溝通之可能，婚
      姻之互信互諒本質已蕩然無存。
（四）被告有無刻意扭曲兩造之紛爭並散布於無關第三者知悉而
      損害原告名譽？
    1.原告主張：於本院九十三年度監字第六三號裁定在九十四
      年五月確定後，被告仍不願返家同住，後續反而刻意扭曲
      兩造之紛爭，並散佈予無關第三者知悉，明顯欲令原告深
      受困擾及嚴重損害原告名譽。諸如：被告先於九十四年十
      一月上旬，連續每日先將信函分別傳真至原告之研究室及
      臺大主任秘書之辦公室（且註明轉交校長），前後共八函
      ，已令原告為此不堪其擾。被告嗣又自同年十一月二十二
      日起，改以存證信函之方式，刻意先將存證信函傳真至原
      告之系辦公室公用傳真機，使內容公諸於出入系辦公室之
      教職工生，且將同一內容之存證信函雙掛號寄送予原告之
      系辦公室，至九十五年一月十二日已至少二十二封。雖經
      原告分別於九十四年十一月十九日、十一月二十五日、十
      二月十三日、十二月十八日、十二月二十五日、九十五年
      一月八日、一月九日、一月十一日一再以書面、當面並數
      度電話向被告懇商，說明傳真來函之作法不妥且不必要，
      請求被告將信函直接寄至原告臺大宿舍，惟被告竟稱「有
      時效、宿舍門鈴損壞而郵差無法投遞」云云，拒絕原告之
      請求，而被告之來函盡為謾罵、扭曲、攻擊及當初不實之
      離婚指控，刻意一再使不實之內容於公眾出入之系辦公室
      曝光，被告之作為令原告成為眾人議論之對象，致使原告
      名譽嚴重受損。被告如此作為，明顯蓄意傷害原告。被告
      傳真函重編雙方婚姻衝突情節，扭曲原告形象，包括：被
      告八十九年底攜子離家後，原告始終謀求小家庭復合，被
      告則採種種極端措施不惜決裂。被告於九十四年十一月二
      十二日傳真函竟佯稱「原告阻止被告合理返家」云云，且
      捏稱「原告從未給被告家裡鑰匙」、「被告第一次帶孩子
      出門就回不了家，被原告拒於門外．．．」云云。被告上
      開所述盡與事實相反，且歷審法官已認定原告並無被告當
      時指控「不交付鑰匙、動輒吼罵」等情事，而今被告函中
      又再度捏造已被認定不實之婚姻指控。事實上，原告早自
      九十四年五月即多次明確聲明「請返回同住，屆時必交付
      鑰匙」，被告竟屢傳真假稱「要求交付鑰匙」，並捏稱原
      告無反應等情，並提出被告於九十四年十一月二十二日至
      九十五年一月十二日傳真至原告任職之臺大農經系系辦公
      室之存證信函影本二十二件、原告於九十四年十一月十九
      日、十一月二十五日、十二月十三日、九十五年一月九日
      、一月十一日寄予被告之存證信函五份及九十四年十二月
      十八日、十二月二十入、九十五年一月八日於接送子女壬
      ○○時交付被告之親筆備忘錄影本三份為證。
    2.被告則以：被告傳真至原告系辦公室實係出於無奈，蓋被
      告花了長達近一年時間或用信件、或用口頭向原告懇求，
      然而原告即使接獲信件，亦未回應或找藉口刁難被告或稱
      其辦公室傳真機早已壞掉，無法接收被告信函，被告實不
      知如何才能與原告對話，不知如何才能盡快返家照顧適應
      不佳的年幼孩子，不得已之情況下，被告始委由他人轉交
      信件。於九十四年十一月三日，在前一天已電話通知返家
      ，被告再傳真至原告的個人傳真機確定後，於當晚提著行
      李返家時，但卻遭原告召來校警阻擋、羞辱，原告並要住
      在二樓的鄰居太太轉交信件予被告，翌日被告回應原告上
      開信件而傳真四頁內容至原告個人辦公室，之後並陸續每
      日寫一封信予原告，但原告此時卻告知私人傳真機已於九
      十四年五月故障，其均未收受被告之傳真信函。至此，在
      原告對於「被告返家」一事關閉了所有的聯絡管道之下，
      被告實在不知該如何與原告聯繫，讓原告正視此問題，無
      奈之下，被告只好傳真至系辦公室，請求他人協助轉交。
      於本院九十三年度監字第六三號裁定後，被告每次前往臺
      北接子女壬○○時，原告常會藉故拖延，令被告於宿舍樓
      下枯等三十至四十分鐘甚至更久。被告多次向原告懇求並
      反應希望原告既然早已將書面備忘錄準備妥當，直接於將
      子女壬○○交予被告時一併面交即可，毋需每次均以口頭
      再次向被告耳提面命，但原告置之不理。嗣後被告迫不得
      已，若有任何與子女相關之事項須與原告聯繫或告知，因
      不敢以口頭與原告商量，只好於交接子女時當面以交付書
      信方式為之。依據臺灣大學一般系所辦公室之配置，系辦
      公室內之傳真機均置於系辦助理之辦公區域內，從而被告
      傳真至原告系辦公室，僅會有極少數之系辦助理接觸或經
      手被告傳真之信函，且原告系辦公室之助教亦曾向被告表
      示「官教授的傳真我都直接放進他的信箱」，因此並不可
      能發生原告所言均得共見共聞傳真內容之情形，原告所言
      實有誇飾之嫌。因此被告傳真至原告系辦公室並非意圖使
      原告難堪，且傳真信函內容並無任何污衊、謾罵之事，而
      係出於無奈，亦不希望每次與原告討論此事而犧牲與子女
      相處之時間更為求能夠早日返家，始於週間以書面與原告
      進行溝通。再者，若以原告動輒於交接子女時或被告返家
      時，召校警或警察至臺大宿舍、商請鄰居轉交信件予被告
      等行為觀之，原告自己之行為亦可能使他人知悉兩造婚姻
      之事，從而被告傳真至原告系辦公室乙事亦不足以構成難
      以維持婚姻之重大事由等語置辯，並提出九十四年十一月
      三日被告傳真至原告個人辦公室傳真機的收據及傳真內文
      影本三紙、被告回應原告九十四年十一月三日備忘錄影本
      一份、原告所提之傳真影本二十二件為證。
    3.本院判斷： (1)由兩造所提上開證據可知，兩造在欠缺互
      信之基礎上，無法有效溝通。被告雖不否認傳真信函至原
      告工作處所，又以原告關閉所有溝通管道，只好傳真至原
      告系辦公室等語置辯。(2)觀諸被告傳真至原告辦公室之
      信函內容均係有關兩造婚姻及子女之相關問題。被告將私
      人事務傳真至原告工作處所，再由助理轉交原告，原告同
      事雖可能因此知悉兩造婚姻及家庭生活狀況，然尚難認為
      被告係「刻意扭曲」兩造紛爭。且被告所為有無構成「損
      害原告名譽」，並非本院所得審究。然被告於九十四年十
      一月九十五年一月間，多次以存證信函與原告聯繫，亦可
      證明兩造間欠缺有效之溝通方式，終致婚姻產生破綻而難
      以回復。
（五）兩造婚姻產生破綻難以維持是否係因被告之因素所造成？
    1.原告主張：被告所為足見其決裂意志始終強烈，蓋其當初
      攜未滿四個月大之壬○○離家後，曾完全隔絕原告父子長
      達九個月時間，期間任憑原告透過各種方式懇求，音訊全
      無，且當時被告曾為甫五個月大之壬○○辦妥護照而有移
      出境外之準備（原告察覺後曾聲請法院限制其攜子出境）
      ，且避不見面，完全不接受原告透過地方區公所、法院、
      親友、師長、去信、去電又親訪其娘家等等，尋求協商並
      請求返回同住，徹底不顧一切，而後續被告敗訴後則絲毫
      無意修補兩造之分裂，始終拒絕原告一再請求返回同住，
      未履行夫妻同居義務至今已六年。綜上，被告攜子返回娘
      家未履行同居，迄今已逾六年之久，期間兩造彼此幾無互
      動，僅為未成年長子壬○○事宜奔波於法院訴訟，漫長六
      年多，夫妻無任何相聚，夫妻間已無任何情愛，原告現已
      無期待夫妻復合，而被告對原告既已毫無眷戀，夫妻情愛
      既失，兩造婚姻實已無繼續維持之必要，是兩造間之婚姻
      亦已因被告所造成長期分居，再難以維持等情。
    2.被告則以：退步言縱本院認兩造間已具有難以維持婚姻之
      重大事由，該事由亦非被告所致。蓋因本院九十三年度監
      字第六三號裁定以來，被告曾屢次要求返家與原告及孩子
      同住，均遭原告託詞拒絕；且兩造接送孩子之過程中，原
      告屢次藉故刁難被告，被告於週六上午八時至臺大宿舍接
      子女時，屢次遭原告刁難阻撓，往往需等候長達三十分鐘
      以上始能見到子女，而原告竟將無法準時讓被告接走子女
      之原因歸咎於被告，足見原告性格之強勢難以難通。被告
      從未於原告每週日晚間六時接回孩子時阻撓、為難原告，
      且原告陳稱其接回子女壬○○時，被告與被告妹妹均窺視
      車內或對車內拍照云云。惟被告與被告妹妹並非每次均持
      照相器材向原告之車輛攝影，且被告與被告妹妹於交接孩
      子時均站於公共空間，反倒是原告歷次所提之前開照片足
      證原告與原告家人於車內甚至是住家內偷窺拍攝被告與被
      告妹妹；且依據原告所提照片之數量觀之，足見原告與其
      家人於兩造每週接送孩子時均持續進行錄影與拍攝。原告
      混淆之舉，在在透露出其寬以待己、卻嚴以律人之難以溝
      通性格。原告今年七月份幾乎每週五晚間或週日均偕同臺
      中市警局第五分局北屯派出所之員警抵達被告位於臺中市
      之父母家，如此景況已連續長達三週。原告動輒召警之行
      為已使被告父母與妹妹承受極大之精神壓力，不堪其擾。
      被告父母與妹妹對於原告之行為皆已極度恐懼，原告召警
      之行為甚至使得被告妹妹有家歸不得。被告認為原告之所
      以屢次偕同警察至臺中娘家騷擾被告父母，原因應係被告
      不同意補償其自認為無法與孩子相處五十六小時之損失，
      因此原告自認雙方於暑假未針對被告與孩子同住之期間達
      成協議，要讓被告在與孩子相處之過程中備感壓力。綜上
      ，原告於書狀中倒果為因，為求勝訴而將不實事項加諸於
      被告，實則兩造並無難以維持婚姻之重大事由，縱（假設
      語）有之亦非被告所致生，原告所提離婚之訴自不應准許
      等語置辯，並提出九十六年五月至六月間兩造協商暑假與
      子女同住時間之信函影本十份、原告於九十六年七月十二
      日致被告信函影本一份、被告九十六年七月十日致原告信
      函一份、臺灣臺北地方法院九十五年民執公字第一四七號
      案件九十六年七月二十四日執行調查筆錄影本一份為憑。
    3.本院判斷：(1)所謂婚姻係指男女結合而形成一種相互關
      係。婚姻能否維繫，當然取決於夫妻雙方的相互調適，以
      及個人對於夫妻關係的主觀感受。而美國學者Glenn, N.
      D. 曾提出婚姻生活必須經過調適的階段，其認為婚姻調
      適是指「為了滿足彼此，並且達到共同的目標，夫妻雙方
      在婚姻生活各個面向的調適」（Glenn,N.D., Quantitat
      -ive Research on Marital Quality in the 1980s: A
      Critical Review,Journal of Marriage and the Family
      ,52, 818-831, 1990）。足見夫妻間彼此尊重，尋找最佳
      的互動模式，才能使婚姻生活調整至維繫家庭之境界，此
      乃夫妻相處必須認識的課題。(2)本件兩造均為留美博士
      ，又在國立大學擔任教職，對於上述維繫婚姻之方法與態
      度，當必知之甚詳。然自兩造之子壬○○出生至今，兩造
      因為種種事由，不斷涉訟於法院。於接送子女時錄音、錄
      影存證；於訴訟過程中，一再指稱對方所言不實，對於他
      方處理事情之態度與方法亦不表認同。顯見兩造均忽略夫
      妻關係中應該重視「個人主觀感受」之特質，如此實難維
      持兩造之婚姻與家庭。由前述兩造近年來之互動可知，兩
      造婚姻已生破綻而難以維持，然其原因係夫妻欠缺彼此尊
      重所致，難認係被告一人之因素所造成。
（二）按民法第一千零五十二條第二項所稱「有前項以外之重大
      事由，難以維持婚姻者」，係抽象的、概括的離婚事由，
      此乃緣於民國七十四年修正民法親屬編時，為因應實際需
      要，參酌各國立法例，導入破綻主義思想所增設。但其事
      由應由夫妻一方負責者，僅他方得請求離婚，是其所採者
      為消極破綻主義精神，非積極破綻主義，經原判決說明綦
      詳。關於「難以維持婚姻之重大事由」，係以婚姻是否已
      生破綻而無回復之希望為其判斷之標準。而婚姻是否已生
      破綻無回復之希望，則應依客觀之標準，即難以維持婚姻
      之事實，是否已達於倘處於同一境況，任何人均將喪失維
      持婚姻意欲之程度而定。至於同條項但書所規定「難以維
      持婚姻之重大事由應由夫妻之一方負責者，僅他方得請求
      離婚」，乃因如肯定有責配偶之離婚請求，無異承認恣意
      離婚，破壞婚姻秩序，且有背於道義，尤其違反自己清白
      （clean hands）之法理，有欠公允，同時亦與國民之法
      感情及倫理觀念不合，因而採消極破綻主義。倘該重大事
      由，夫妻雙方均須負責時，應比較衡量雙方之有責程度，
      僅責任較輕之一方得向責任較重之他方請求離婚，如有責
      程度相同時，雙方均得請求離婚，始屬公允，是責任較重
      之一方應不得向責任較輕之他方請求離婚（最高法院九十
      四年台上字第二０五九號判決意旨、最高法院九十五年度
      第五次民事庭會議決議參照）。
（三）次按婚姻生活目的之達成包括五個重要的層面，包括有生
      物層面、經濟層面、社會層面、心理層面、哲學層面等。
      其中生物層面是構成婚姻之最原始條件，包含兩性的互相
      吸引、性需求、繁衍子孫、延續後代的目的；經濟層面即
      一般人所謂的經濟基礎，包含經濟生產力、財產的多寡、
      收支的分配與應用、食衣住行的滿足等；社會層面部分，
      在過去社會中講究『門當戶對』，現今包括家庭背景相似
      、共同的宗教信仰與活動、社經地位的適配等以維持家庭
      的社會地位、個人顏面和自尊；心理層面指婚姻的基礎，
      即「彼此相愛，心理相互滿足」，亦謂雙方志趣相投、態
      度相悅、性格相近或條件相似，及日久生情等諸多因素，
      造成彼此相愛，獲得情緒上的支持，相互的關懷與尊重及
      彼此信任與依靠等需求；哲學層面在兩人相愛的基礎上，
      兩人之間存在著一種共同的人生觀、人生理想、價值觀及
      個人與婚姻生活的成長與現實程度等，此為我國學者張春
      興教授所提出之『婚姻五經論』之內涵。綜而論之，一段
      美滿之婚姻與家庭生活，勢必夫妻雙方就上開欲達成婚姻
      目的之五個層面均需兼顧且協力完成，倘於婚姻目的達成
      之五個層面中，夫妻雙方或一方於某一個層面上有所欠缺
      ，婚姻及家庭生活顯然已產生破綻，夫妻間情感必然失和
      ，倘彼此又無法協力彌補或消弭該婚姻及家庭生活破綻，
      或故以消極不理性方式、態度對待他方，則夫妻可能同床
      異夢，彼此吸引力減少，逐漸沒有凝聚情感及進行溝通，
      雙方以冷漠的疏遠來替代夫妻間應有的濃厚感情，致彼此
      終將走上結束婚姻一途。
（四）綜上所述，徵之婚姻係以夫妻共同生活為目的，夫妻雙方
      應以誠摯互信為基礎，相互扶持，共同建立和諧美滿之家
      庭，倘雙方因理念上之重大差異，事實上已經分居各自獨
      立生活，雙方彷如個自獨立生活之個體，彼此誠摰互信之
      感情基礎，已經不復存在，依一般人之生活經驗，顯然難
      期修復，雙方共同生活的婚姻目的已經不能達成。本院審
      酌上情認為：不論兩造分居原因誰是誰非，但觀兩造婚後
      於尚未共同建立夫妻誠摯情感基礎前，已因雙方之個性及
      價值觀問題屢屢發生爭執，彼此無法共同解決問題，亦無
      法理性協調。復因此無法共同生活而分居，分居期間雙方
      亦未有所反省，或敞開心胸與他方誠摯對談、溝通，仍逕
      指責他方之不是，更因子女壬○○之同住照顧問題，言語
      衝突不斷，心結與怨懟持續累積，致兩造間所產生之情感
      裂痕始終未能修補。現又彼此各行其是，對婚姻及夫妻感
      情均造成傷害，先由被告訴請離婚經法院駁回確定後，原
      告一反以往極力維繫婚姻之態度，提起本件離婚請求，被
      告雖表示不願離婚，希望與原告重新開始，然由上開客觀
      事實可知，被告並非全心全意希望與原告共組家庭，雙方
      顯然均喪失維持婚姻之意欲，兩造之婚姻破綻已陷入無法
      彌補之困境。足徵任何人處於同一情況下，均不願繼續維
      持婚姻生活，堪信本件兩造間確有難以維持婚姻之重大事
      由存在，而無法繼續彼此之共同婚姻生活無疑。導致兩造
      婚姻產生破綻之事由，應係兩造缺乏對彼此之尊重，未能
      容忍對方之主觀感受，本院認為兩造對於婚姻破綻之有責
      程度相同。從而，原告依民法第一千零五十二條第二項規
      定，請求判決離婚，洵屬正當，應予准許。
二、關於子女權利義務之行使或負擔（即親權）部分：
（一）按夫妻離婚者，對於未成年子女權利義務之行使或負擔，
      依協議由一方或雙方共同任之；未為協議或協議不成者，
      法院得依夫妻之一方、主管機關、社會福利機構或其他利
      害關係人之請求或依職權酌定之，民法第一千零五十五條
      第一項定有明文。又法院為民法第一千零五十五條裁判時
      ，應依子女最佳利益，審酌一切情狀，參考社工人員之訪
      視報告，尤應注意左列事項：一、子女之年齡、性別、人
      數及健康情形。二、子女之意願及人格發展之需要。三、
      父母之年齡、職業、品性、健康情形、經濟能力及生活狀
      況。四、父母保護、教養子女之意願及態度。五、父母子
      女間或未成年子女與其他共同生活之人間之感情狀況。民
      法第一千零五十五條之一亦定有明文。
（二）兩造婚後育有未成年子女壬○○一人，惟兩造於本件審理
      終結前，對於壬○○未為協議由一方或雙方共同任親權人
      ，本院自得依職權酌定。經本院依職權囑託財團法人臺灣
      兒童暨家庭扶助基金會台北市南區分事務所、新竹分事務
      所，分別對兩造及壬○○進行訪視。台北市南區分事務所
      對於原告及壬○○之訪視結果略以：「評估與建議：1.評
      估內容 (1)親子關係：原告目前是未成年子女壬○○的主
      要生活照顧者，能夠分享與舉出壬○○成長過程中許多經
      驗與體會，並對壬○○的身心狀態有相當程度的瞭解與觀
      察，時常向師長與專業人士請益，足見原告在教養與愛護
      壬○○所投注的心力。而由訪視期間的觀察，也見到壬○
      ○與原告之間相處感情融洽，以及壬○○對原告有主動、
      頻繁的互動看來，顯見壬○○對原告有高度的依附與認同
      情感，親子關係佳。 (2)支持系統及環境關係：A.支持系
      統：原告學識能力佳，已有穩定的教職與經濟能力；在生
      活照顧方面，同住的祖母為主要協助人力，在居家飲食、
      家務處理上提供協助。此外，原告的親屬們不乏居住鄰近
      與各具專業，可提供原告親職諮詢與及時協助。原告所擁
      有的親友資源系統穩定、充裕，參與性亦高。B.環境關係
      ：原告現住處內部環境佳，壬○○並有獨立使用的空間與
      設備；現址位於臺灣大學教職宿舍區，社區內住戶同質性
      高，亦有互助關係；且該處除了具有台大校園豐富的教育
      與生態資源，亦鄰近就學環境，週邊不乏各項醫療、文教
      機構，兼具人文與遊憩功能，居住環境佳。 (3)親職能力
      及照顧計畫之可行性：原告現階段身心狀態正常，具有穩
      定的教職與經濟能力，且其學識能力亦獲資深教授職之認
      可，過去與現階段有親自照顧壬○○的經驗，對於壬○○
      的身心發展投注甚多心力，會依壬○○性情給予引導鼓勵
      ，並與官壬○○有良好的互動關係，壬○○對原告的依附
      情感與認同感高，加以原告擁有充裕的人力與環境資源，
      顯見原告的親職能力在諸多面向中具優勢，原告所提照顧
      計畫極具可行性。然而，原告與被告長期分離與誤解，雙
      方缺乏互信，而在雙方皆重視與愛護壬○○的各自立場堅
      持下，以致雙方的溝通、協商屢遭挫折，即使原告所持探
      視態度正向，仍需雙方溝通理性、清楚，擬定友善、穩定
      的探視計畫規則為宜。2.建議上述訪視與評估內容，係依
      訪視原告一方與壬○○所得，並評估原告具有不錯的親職
      能力、學識能力、經濟條件與親子關係，足以承擔獨立教
      養子女之職；且原告具有良好的居所環境、就學安排資源
      與人力資源，更為原告獨立監護教養壬○○的助力。因此
      ，本案兩造未成年子女之權利義務行使與負擔由原告任之
      是可行的。建請鈞院參閱另一方被告之訪視評估內容，依
      兒童之最佳利益裁定子女監護權相關事項。」此有台北市
      南區分事務所九十六年四月二十四日台童北家扶監字第
      950526號函暨訪視報告一份，存卷可參。另新竹分事務所
      對於被告及壬○○之訪視結果略以：「1.經濟收入穩定：
      被告目前任職於新竹教育大學音樂系，工作穩定，且每月
      收入約七萬元，收入穩定，足可支應未成年子女官壬○○
      未來生活及教育所需開銷。2.親友資源充足：壬○○自小
      即由被告及其家人照顧，且家人經常共同出遊，關係緊密
      ，連結性強，亦可協助被告教養壬○○。被告擁有許多教
      育界人士的資源，彼此互動頻繁，亦可提供被告在教養方
      面相關知識。被告親友資源充足，可適時協助被告教養壬
      ○○。3.照顧資源豐富：壬○○自出生即由被告親自照顧
      至九十四年五月，由被告所提供壬○○相關成長照片來看
      ，可見被告對於官壬○○細心呵護，另被告亦相當重視壬
      ○○的健康狀況，亦定期會帶壬○○接受牙醫檢查。4.監
      護意願強烈：被告因母性使然，且因長期照顧壬○○，親
      子情感深厚，被告企盼親自照顧壬○○長大成人，被告監
      護意願強烈。5.親子依附強烈：透過被告所提供親子出遊
      相片，壬○○參加音樂、美術課程等影片，親子互動頻繁
      ，且壬○○皆自然流露出愉悅之神情；另社工員訪視當天
      ，壬○○與被告互動緊密，相處自然，且不時會擁抱被告
      ，甚而彼此相互碰觸臉頰，可知親子間互動緊密，依附關
      係甚深。6.教養態度正確：被告本身為教育背景，相關教
      養知識充足，被告認為在壬○○人格正在奠基之時，應給
      予正向引導之方式，培養壬○○人格發展。7.兒童個人意
      願：壬○○明確表示如果看不到被告會很難過，希望可以
      與被告長住，壬○○意願較傾向喜歡與被告共同生活。綜
      觀上述被告之經濟條件、親職能力與親子關係，並參酌兒
      童個人意願傾向，本分事務所單就被告方訪視結果認為，
      被告具備監護照顧壬○○之條件，惟仍建議貴院參酌原告
      方訪視報告，比較原、被告雙方之照顧條件及是否可提供
      壬○○安全無虞之成長環境，並特別考量壬○○期待與被
      告共同生活改意願，以維護壬○○之最佳利益。此有新竹
      分事務所九十六年一月五日（96）竹家監字第010號函暨
      所附訪視調查報告一份，在卷可憑。
（三）原告提起本件離婚事件之前，被告曾聲請法院裁定壬○○
      之住居所（本院九十三年度監字第六三號）。於該事件中
      ，本院係依據父母之教養能力、居住環境、與子女間之互
      動、親友支援系統以及未成年子女之意願等五個項目，一
      一論述評價，並據以決定壬○○之住居所。然上開裁定之
      基礎在於「父母對於未成年子女重大事項權利之行使意見
      不一致時」，亦即夫妻雙方之婚姻關係仍未解銷為前提。
      此與本件在於決定夫妻離婚之後，對於未成年子女之親權
      ，由何人較符合未成年子女之最佳利益，二者之判斷基礎
      完全不同。自不得援引本院上開裁定，憑為決定本件親權
      誰屬之唯一理由，此先予敘明。
（四）本件兩造不論在本院審理時，或社工人員訪視中，主觀上
      均表達了強烈監護壬○○之意願，而在客觀條件（社經條
      件、教養能力、親友支援系統、居住環境）也均能提供壬
      ○○成長所需。而壬○○在社工人員訪談過程中，則表達
      了與原告或被告同住之意願。社工人員依據上開民法第一
      千零五十五條之一所定事項完成之訪視報告，亦均建議兩
      造適合擔任親權人。顯見不論基於社工人員之專業、依據
      客觀條件評價或探求兩造之主觀意願，均難以決定由何人
      擔任親權人始符合未成年子女壬○○之最佳利益。足見由
      一方單獨行使或負擔對於壬○○之權利義務，排除另一方
      在子女成長過程中，在法律上有表示意見之權利，顯非未
      成年人之最佳利益。因此，基於下列理由，本院認為對於
      未成年子女壬○○權利義務之行使或負擔，應由兩造共同
      行使，始符合壬○○之最佳利益：
    1.無論中外文獻資料，均一再表示父母離婚之後對於未成年
      子女產生許多負面影響，例如：對於不同環境之適應、忠
      誠衝突、心理調適等等問題（Susan Steinman, The Expe
      -ricence of Children in a Joint-Custody Arrangement
      : A Report of Study, 51 Am. J. Orthopsychiatry 403
      ）。因此，在離婚事件中關於子女監護權之決定，其重點
      在於如何透過法院判決，彌補子女因父母離婚所受之負面
      影響，或將該負面影響降低，此即以未成年人為中心之思
      考，亦為子女最佳利益之具體展現。
    2.再者，監護權以及會面交往權，在不同的司法體系可能有
      不同之意涵。然大體上可分為「法律上的監護」（legal
      custody）與「身體上的監護」（physical custody），
      前者賦予父母關於子女教育、醫療照護等法律上的決定權
      ；後者則指父母在特定時間得與子女相處，並負有照顧的
      責任。因此，在離婚事件監護權之判斷上，法院必須決定
      父母親應「共同」或「單獨」行使，對於子女之法律上監
      護與身體上監護，才能達到協助子女健全成長之目的。因
      此，單獨監護應非法院決定監護權之唯一方式，如父母雙
      方以共同監護之方式，行使對於子女之監護權，對於子女
      離婚後之適應更有助益，法院自得以共同監護之方式，賦
      予父母相同的權利與義務，協助子女調整適應離婚後之父
      母關係。兩造在本件離婚訴訟之前，已分居數年之久，自
      本院九十三年十二月十三日，九十三年度監字第六十三號
      裁定壬○○應與原告同住至今，亦已逾二年六個月，在此
      期間，兩造係共同行使對於壬○○之權利義務。而壬○○
      在此段期間亦能健康、正常成長，顯見由兩造共同監護壬
      ○○，係持續近年來之狀態，為「最小傷害原則」（the
      Least Detrimental Alternative）之展現，亦能協助壬
      ○○調整適應父母離異後之環境與生活，符合壬○○之最
      佳利益。
    3.我國審判實務對於離婚事件子女監護權之判決，多決定以
      單獨監護之方式由父或母一方，行使對於未成年子女之權
      利義務。法院之判決是否符合子女最佳利益，必須經由長
      期實證研究與觀察，始能得出結論。然以美國近年來之發
      展為例，共同監護已是成為法院決定監護權之重要方式之
      一。尤其美國加州已立法規範，認為共同監護係為子女最
      佳利益之監護方式（Cal. Fam. Code Ann. 3080）。此外
      ，亦有學者認為，共同監護可能成為一種趨勢，因為共同
      監護可以符合父母親共同照顧子女的意願（C. S.Bruch,
      And How Are the Children?:The Effects of Ideology
      and Mediation on Child Custody Law and Children's
      Well-Being in the United States, 30 Fam.& Concilia
      -tion Cts. Rev. 112.）。因此，如何協助未成年子女，
      在父母離婚之後朝向正面發展，將父母婚姻不美滿所帶來
      的負面影響降低，建構一個「合作父母的環境」（co-par
      -ental environment），應是決定監護方式的重點所在。
      而共同監護正可透過法院判決的強制性，試圖達到這個目
      標。本件兩造於離婚之後，更應思考如何為壬○○創造「
      合作父母的環境」，而非一味批評對方不適任監護，甚或
      計較於如何「公平分配」與壬○○之相處時間。
    4.此外，夫妻離婚之後，並非使得未成年子女必須選擇父或
      母一方，否則無異使未成年子女面臨「忠誠」考驗，對於
      未成年子女之身心發展，自有不當影響。且壬○○於訪視
      報告中已明確表達希望與父母同住之意願，在兩造無法繼
      續維持婚姻之情況下，如將監護權歸屬於原告或被告單獨
      一方，他方在法律上對於壬○○之親權將暫時停止，顯然
      違反壬○○之意願。且監護權之判斷，在父母雙方均有強
      烈的監護意願，且客觀上條件相當時，應避免父優於母或
      母優於夫的爭論，並思考未成年子女，並沒有因為父母離
      婚，而失去了父愛或母愛。本件兩造在主觀意願上與客觀
      條件上，均有監護壬○○之能力已如上述，因此由兩造共
      同監護壬○○，不僅可以避免壬○○面臨忠誠選擇的困境
      ，亦使兩造在法律上均有權利及義務參與壬○○之成長，
      此應符合壬○○之最佳利益。
（五）綜上所述，兩造均有監護子女之強烈意願，且均能提供壬
      ○○良好之成長環境。本院審酌上開情狀，認為以不改變
      壬○○目前之生活學習模式，由兩造共同協力照顧壬○○
      ，應屬子女最佳利益之表現。從而，本院依據民法第一千
      零五十五條之一各款所示，斟酌兩造所生子女最佳利益，
      並參酌前開訪視報告及子女意願，爰依職權及兩造所請，
      對於兩造所生子女壬○○權利義務之行使或負擔，酌定由
      兩造依附表所示之方法共同行使，並判決如主文第二項及
      第三項所示。
陸、不予調查及審酌之證據：
（一）被告聲請本院訊問證人即被告之妹丁○○部分，待證事項
      為兩造接送壬○○之過程，然此部分業經被告聲請訊問之
      證人甲○○、己○○、丙○○到庭證述明確。則被告聲請
      訊問證人丁○○部分，自無必要。
（二）被告另聲請訊問證人即國立臺灣大學附設幼稚園園長丑○
      ，期待事項均係壬○○就讀幼稚園期間之相關情事。然壬
      ○○現已就讀小學，本院認為無庸調查其幼稚園階段之事
      項。被告聲請訊問證人即國立臺灣大學附設醫院精神科醫
      師癸○○部分，因本院已調閱壬○○在該醫院之病歷資料
      ，自無必要再訊問證人癸○○。
（三）兩造均提出接送子女壬○○過程之錄音光碟及譯文，被告
      另提出返回原告住處與原告母親之對話內容錄音光碟及譯
      文，並均請求本院勘驗錄音內容。然前開事證既足以證明
      兩造婚姻產生破綻而無法回復，自無再就錄音內容一一推
      敲論斷，兩造所請勘驗錄音光碟，亦無必要。
（四）又被告聲請調閱未成年子女壬○○，在國立彰化師範大學
      進行之諮商輔導紀錄，經該校以九十六年二月十五日社中
      字第0960001304號函，檢送壬○○之諮商及評估紀錄一份
      到院。該校於函文說明第二項中敘明：「依心理師法第十
      七條及十九條，個案當事人之隱私權應受專業倫理之保障
      與尊重，所檢送附件僅供法官採證判斷之用，不予原、告
      雙方調閱，且非相關人員請勿翻閱」。然依民事訴訟法之
      基本原則，經法官採為判決基礎之所有證據資料，均應保
      障當事人之程序權，使當事人於訴訟程序進行中，能為適
      當之攻擊防禦方法。國立彰化師範大學來函既已載明「不
      予原、被告雙方調閱」，顯與訴訟法之基本原則有違，本
      院自不得採為判決基礎。是以，上開來函所附壬○○之諮
      商及評估紀錄，應檢還國立彰化師範大學，不在本院斟酌
      之範圍。此外，被告聲請訊問之證人辛○○，係對壬○○
      進行諮商之人員，其所為之證詞，本院自亦不予審酌。
柒、本件係依民事訴訟法第二百七十一條之一準用同法第二百七
    十條之一第一項第三款規定，整理並協議簡化爭點及不爭執
    之事項後，兩造同意僅就言詞辯論時所陳述之事實及主張之
    法律關係為論斷。則兩造其餘攻擊防禦與上開爭點無關者，
    自不予一一論述，併此敘明。
捌柒、訴訟費用負擔之依據：民事訴訟法第七十八條。
乙、反訴部分：
壹、按婚姻無效、確認婚姻成立或不成立、撤銷婚姻、離婚或夫
    妻同居之訴，得合併提起，或於第一審或第二審言詞辯論終
    結前，為訴之變更、追加或提起反訴。次按非婚姻事件之訴
    ，以夫妻財產之分配或分割、返還財物、給付家庭生活費用
    或贍養費或扶養之請求，或由訴之原因、事實所生損害賠償
    之請求為限，得與第一項之訴合併提起，或於第一審或第二
    審言詞辯論終結前，為訴之追加或提起反訴；其另行起訴者
    ，法院得以裁定移送於訴訟繫屬中之第一審或第二審法院合
    併裁判，民事訴訟法第五百七十二條第一、三項定有明文。
    本件原告依民法第一千零五十二條第一項第三款及同條第二
    項規定，訴請判決兩造離婚，並附帶請求酌定未成年子女權
    利義務行使或負擔之狀態；而被告於九十六年七月二十六日
    本院審理中提起反訴，請求判決反訴被告應與反訴原告同居
    ，揆諸上開說明，核無不合，應予准許，合先敘明。
貳、反訴原告除援引本訴答辯與陳述外，另補充主張：兩造婚後
    ，反訴原告始發現反訴被告個性極度強勢，疑心病極重，
    對於本應關係親密之配偶亦仍經常頤指氣使凡事皆須按照其
    規定之方式執行，而視反訴原告於無物。且於兩造之子壬○
    ○出生後，由於反訴被告已得有子嗣，其對於反訴原告之態
    度更形冷淡。又兩造婚後同住於臺大宿舍，然反訴被告當時
    拒絕給予反訴原告宿舍鑰匙，致反訴原告無法自由進出家門
    ，上開狀況持續至今。自反訴原告於八十九年十二月離家後
    ，因無家中鑰匙，且反訴原告曾一再與反訴被告溝通回家事
    宜，諸如：反訴原告曾於九十四年一、三、四、五、七、十
    一月間及九十五年一月間多次以信函向反訴被告表達欲返家
    同住之心意，但均遭反訴被告以各種理由與藉口敷衍、搪塞
    、拖延或拒絕交付鑰匙，致反訴原告始終無法再返家，足見
    反訴被告持續無正當理由，拒絕反訴原告返家履行同居，爰
    依法提起本訴等語。並聲明：反訴被告應與反訴原告同居。
參、反訴被告則除援引本訴主張與陳述外，另補充說明：反訴被
    告提起本件離婚之訴時，被告不履行同居之義務已逾六年之
    久，期間並有種種極端之措施，致兩造間已無夫妻情愛。蓋
    因反訴原告於八十九年底棄家，並向臺北地院訴請離婚，經
    判決敗訴確定後，仍不願返家同居，改向鈞院聲請酌定子女
    壬○○之住所，持續造成兩造分裂之過失明確，被告無以卸
    責。自反訴原告於八十九年十二月七日中午十二時四十分，
    趁反訴被告上課不在家之際，留紙條攜帶小孩回臺中娘家迄
    今，反訴被告在反訴原告別居期間，曾先後寄二十六封信予
    反訴原告，並親赴臺中反訴原告娘家十六次，要求探望小孩
    及要求反訴原告回家，惟因反訴原告均不出面處理，致無結
    果。縱子女壬○○之住所經鈞院以九十三年度監字第六三號
    裁定後，反訴原告依舊不願返回履行同居。由於反訴原告持
    續引發兩造紛爭，已造成子女壬○○心理之傷害，而一再向
    臺大醫院高教授表示，不願同時與父母雙方共處，反訴原告
    既無法與反訴被告和共處，更無理由要求同居再使子女壬○
    ○受傷害等語置辯。並聲明：反訴原告之訴駁回。
肆、按夫妻互負同居之義務，固為民法第一千零零一條所明定。
    惟同居義務在婚姻成立時發生，婚姻解消時消滅。查本件既
    准反訴被告與反訴原告離婚，如前所述，則反訴原告請求履
    行夫妻同居義，顯欠缺權利保護要件，自應駁回其請求。
伍、訴訟費用之依據：民事訴訟法第七十八條。
中　　華　　民　　國　　96　　年　　8 　　月　　28　　日
                  家事法庭  法  官  林三元
以上正本係照原本作成。
如對本判決上訴，須於判決送達後二十日內，向本院提出上訴狀。
中　　華　　民　　國　　96　　年　　8 　　月　　31　　日
                            書記官
~FK
附表：
兩造所生未成年子女壬○○就讀國民中學前與原告同住就學，被
告與壬○○會面之時間暨方式如次：
一、時間：
（一）每星期六上午八時起，被告得前往臺北市○○路四十巷一
      弄六號三樓樓下或嘉義市○○路○段五一八巷十九號接回
      兩造所生未成年子女壬○○同住，再於翌日下午六時，由
      原告至臺中市○○區○○路二三四之七號或新竹市○○路
      一七五巷巷口（即荷蘭村警衛室前）或經兩造協議之處所
      ，將未成年人壬○○接回。
（二）每年農曆春節初二上午十時起被告得接回同宿至翌農曆初
      五下午六時，由原告將壬○○接回。
（三）除上開（一）、（二）所示之時間外，每年寒假期間，被
      告得接回同宿七日；暑假期間，得接回同宿二十日。並可
      分割為數次為之。
二、方法：
（一）得為見面、通信、通話之行為。
（二）得為致贈禮物、交換照片、拍照等行為，並得出遊或同宿
      。
（三）被告之家人得陪同會面。
（四）原告及子女地址或聯絡方式如有變更，應隨時通知被告。
三、遵守事項：
（一）不得有危害子女身心健康之行為。
（二）不得對子女灌輸反抗對造之觀念。
（三）被告或其家人在其會面交往實施中，須善盡對子女保護教
      養之義務，如子女於會面交往中患病或遭遇事故，原告或
      其家人應為必要之醫療措施。
（四）未成年人壬○○之健康保險IC卡及健康手冊必須由負責照
      顧之一方保管，他方應於交付未成年子女時，同時交付上
      開資料。